---
title: ""
author: ""
date: ""

title-block: false
toc: false
number-sections: true

lang: pt-BR

bibliography: referencias.bib
csl: abnt.csl

format:
  pdf:
    pdf-engine: lualatex
    documentclass: article
    papersize: a4
    fontsize: 12pt
    fig-cap-location: top

    geometry:
      - left=3cm
      - top=3cm
      - right=2cm
      - bottom=2cm

    colorlinks: true

    include-in-header:
      text: |

        % ------------------------------------------------
        % Matemática
        % ------------------------------------------------
        \usepackage{amsmath}
        \usepackage{amsfonts}
        \usepackage{amssymb}

        % ------------------------------------------------
        % Estilo e layout
        % ------------------------------------------------
        \usepackage{fancyhdr}
        \usepackage{colortbl}
        \usepackage{titletoc}
        \usepackage{titlesec}
        \usepackage{setspace}
        \usepackage{indentfirst}
        \usepackage{multirow}
        \usepackage{float}
        \usepackage{booktabs}
        \usepackage{enumitem}
        \usepackage{quoting}
        \usepackage{epigraph}
        \usepackage{adjustbox}
        \usepackage{bm}
        \usepackage{subcaption}
        \usepackage{array}

        % ------------------------------------------------
        % Bibliografia ABNT
        % ------------------------------------------------
        \usepackage[alf]{abntex2cite}

        % ------------------------------------------------
        % Configurações gerais
        % ------------------------------------------------
        \raggedbottom

        % ------------------------------------------------
        % Cabeçalho
        % ------------------------------------------------
        \pagestyle{fancy}
        \fancyhf{}

        \setlength{\headheight}{16pt}

        \fancyhead[RO, LE]{\thepage}
        \fancyhead[RE, LO]{\nouppercase{\emph{\leftmark}}}

        \renewcommand{\sectionmark}[1]{\markboth{#1}{}}

        % ------------------------------------------------
        % Sumário
        % ------------------------------------------------
        \titlecontents{section}
          [0cm]
          {}
          {\bfseries\contentslabel{2em}}
          {}
          {\titlerule*[.75pc]{.}\contentspage}

        \titlecontents{subsection}
          [0.75cm]
          {}
          {\contentslabel{2em}}
          {}
          {\titlerule*[.75pc]{.}\contentspage}

        % ------------------------------------------------
        % Espaçamento
        % ------------------------------------------------
        \onehalfspacing

        \setlength{\parindent}{1.25cm}
        \setlength{\parskip}{0.15cm}
        
        \setlength{\textfloatsep}{6pt}
        \setlength{\intextsep}{6pt}
        \setlength{\floatsep}{6pt}
        
        \captionsetup[figure]{position=top, skip=2pt}
        \captionsetup[subfigure]{skip=2pt}
        
        % ------------------------------------------------
        % Títulos
        % ------------------------------------------------
        \titlespacing*{\section}{0cm}{0cm}{0.5cm}
        \titlespacing*{\subsection}{0cm}{0.5cm}{0.5cm}
        \titlespacing*{\subsubsection}{0cm}{0.5cm}{0.5cm}

---

\begin{titlepage}
\begin{center}

\vspace*{1cm}

\includegraphics[scale = 1.0]{imagens/unb.png}

\vspace{1cm}

{\bf \large Universidade de Brasília \\
Departamento de Estatística}

\vspace{3cm}

{\Large \textbf{PROVA 2 QUESTÃO 81}}

\vspace{2.5cm}

{\large Carlos César Yoshitake}

\vspace{0.25cm}

{\large Prof. George Von Borries}

\end{center}

\vspace{1.5cm}

\begin{flushright}
\begin{minipage}{7.5cm}
Resolução Exercícios da P2 da disciplina Análise Multivariada.
\end{minipage}
\end{flushright}

\vspace{2.5cm}

\begin{center}
{\bf Brasília} \\
{\bf 2026}
\end{center}

\end{titlepage}

\tableofcontents

\newpage

\singlespacing

# (81) Questão 6.8 Artes e Barroso

\textbf{Construa a tabela justaposta reunindo as tabelas dos exercícios 6.5 e 6.7. Faça a análise de corresponência conjunta e compare com os resultados obtidos nos e exercícios anteriores.}

```{r}
#| echo: false
#| message: false
#| warning: false
#| tbl-cap: "Tabela 6.45: Número de moradores versus região"

library(knitr)
library(kableExtra)
library(dplyr)
library(psych)
library(ca)

tab645 <- data.frame(
  Moradores = c("1", "2", "3", "4", "5", "6 ou mais", "Total"),
  Norte = c(627, 1105, 1269, 1119, 605, 561, 5286),
  Nordeste = c(2592, 4475, 5015, 3699, 1681, 1054, 18516),
  Sudeste = c(4918, 8301, 8228, 6067, 2144, 1082, 30740),
  Sul = c(1680, 3089, 2975, 1933, 686, 305, 10668),
  Centro_Oeste = c(772, 1447, 1409, 1120, 463, 223, 5434),
  Total = c(10589, 18417, 18896, 13938, 5579, 3225, 70644)
)

tab645 |>
  kable(
    format = "latex",
    booktabs = TRUE,
    align = c("l", rep("c", 6)),
    format.args = list(big.mark = ".")
  ) |>
  kable_styling(
    latex_options = "HOLD_position"
  )

```

```{r}
#| echo: false
#| message: false
#| warning: false
#| tbl-cap: "Tabela 6.46: Região versus raça"

tab646 <- data.frame(
  Regiao = c("Norte", "Nordeste", "Sudeste", "Sul", "Centro-Oeste", "Total"),
  Branca = c(3279, 14190, 45438, 22813, 5746, 91466),
  Preta = c(1388, 6572, 8580, 1321, 1437, 19298),
  Parda = c(13640, 36323, 34642, 6041, 9256, 99902),
  Total = c(18307, 57085, 88660, 30175, 16439, 210666)
)

tab646 |>
  kable(
    format = "latex",
    booktabs = TRUE,
    align = c("l", rep("c", 4)),
    format.args = list(big.mark = ".")
  ) |>
  kable_styling(
    latex_options = "HOLD_position"
  )
```

```{r}
#| echo: false
#| message: false
#| warning: false
#| fig-cap: "Mapa de Correspondências - moradores x regiao x cor/raça - justaposta"
#| fig-height: 5
#| fig-width: 6
#| label: fig-justa
#| fig-pos: H

tab1 <- t(as.matrix(tab645[1:6, 2:6]))
tab2 <- as.matrix(tab646[1:5, 2:4])

tab_just <- cbind(tab1, tab2)

res_just <- ca(tab_just)

plot(res_just)
```
Observa-se, por meio da @fig-justa, uma estrutura de associação entre as regiões, as categorias de número de moradores por domicílio e as categorias de raça/cor, com predominância explicativa da primeira dimensão, responsável por 96,7% da inércia total. Nota-se que a região Sul apresenta forte proximidade com a categoria Branca, indicando uma associação expressiva entre essas categorias. Em posição intermediária, a região Sudeste encontra-se relativamente próxima das categorias de domicílios com 1, 2, 3 e 4 moradores, sugerindo um perfil mais associado a tamanhos domiciliares reduzidos ou próximos da média nacional.

Por outro lado, as regiões Norte e Nordeste localizam-se no lado oposto do primeiro eixo, próximas das categorias Parda, Preta e dos domicílios com 5 e 6 ou mais moradores, evidenciando uma associação entre essas regiões, maiores tamanhos domiciliares e maior participação relativa dessas categorias raciais. Em particular, a região Norte apresenta maior proximidade com a categoria de 6 ou mais moradores, enquanto o Nordeste se associa mais fortemente à categoria Parda.

A região Centro-Oeste encontra-se próxima da origem do plano fatorial, indicando um perfil mais semelhante ao perfil médio global e sem associações marcantes com categorias específicas. De modo semelhante, as categorias de 1 a 4 moradores também se posicionam próximas ao centro do mapa, sugerindo menor capacidade discriminatória no espaço bidimensional. A segunda dimensão, responsável por apenas 3,0% da inércia, contribui de forma complementar para a interpretação, destacando principalmente a diferenciação entre a categoria Preta e o conjunto formado pela região Norte e pelos domicílios com 6 ou mais moradores. Dessa forma, a análise conjunta confirma os padrões observados nas análises individuais e evidencia, em um único mapa, a associação entre as regiões Norte e Nordeste, maiores tamanhos domiciliares e as categorias Parda e Preta, em contraste com a associação entre a região Sul e a categoria Branca.

Comparando as análises:

Na análise simples entre região e faixa etária, verificou-se a associação das regiões Sul e Sudeste com faixas etárias mais elevadas, enquanto Nordeste e Centro-Oeste apresentaram maior proximidade com grupos etários mais jovens. Já na análise entre raça/cor e número de moradores, observou-se a associação da categoria Branca com domicílios de menor porte e das categorias Parda e Preta com tamanhos domiciliares relativamente maiores.

Na análise conjunta, esses padrões tornam-se mais evidentes ao se observar que a região Sul permanece fortemente associada à categoria Branca, enquanto as regiões Norte e Nordeste se aproximam das categorias Parda e Preta e dos domicílios com 5 e 6 ou mais moradores. Dessa forma, a estrutura regional observada anteriormente passa a ser complementada pelas características raciais e domiciliares, revelando um gradiente que contrapõe o Sul, associado à população branca, às regiões Norte e Nordeste, associadas a maiores tamanhos domiciliares e maior participação relativa das categorias Parda e Preta.


Gráficos das análises anteriores:


```{r}
#| echo: false
#| fig-cap: "Mapa de correspondências: número de moradores x região"
#| fig-pos: H

tab645 <- data.frame(
  Moradores = c("1", "2", "3", "4", "5", "6 ou mais", "Total"),
  Norte = c(627, 1105, 1269, 1119, 605, 561, 5286),
  Nordeste = c(2592, 4475, 5015, 3699, 1681, 1054, 18516),
  Sudeste = c(4918, 8301, 8228, 6067, 2144, 1082, 30740),
  Sul = c(1680, 3089, 2975, 1933, 686, 305, 10668),
  Centro_Oeste = c(772, 1447, 1409, 1120, 463, 223, 5434),
  Total = c(10589, 18417, 18896, 13938, 5579, 3225, 70644)
)

rownames(tab645) <- tab645$Moradores
tab645$Moradores <- NULL

tab645_ca <- tab645[-nrow(tab645), -ncol(tab645)]

res_ca <- ca(tab645_ca)

plot(res_ca)

```

```{r}
#| echo: false
#| fig-cap: "Mapa de correspondências: região x cor/raça"
#| fig-pos: H
#6.7

tab646 <- data.frame(
  Regiao = c("Norte", "Nordeste", "Sudeste", "Sul", "Centro-Oeste", "Total"),
  Branca = c(3279, 14190, 45438, 22813, 5746, 91466),
  Preta = c(1388, 6572, 8580, 1321, 1437, 19298),
  Parda = c(13640, 36323, 34642, 6041, 9256, 99902),
  Total = c(18307, 57085, 88660, 30175, 16439, 210666)
)

rownames(tab646) <- tab646$Regiao
tab646$Regiao <- NULL

tab646 <- tab646 %>% select(-Total)

res_646 <- ca(tab646)

plot(res_646)
```

