---
title: ""
author: ""
date: ""

title-block: false
toc: false
number-sections: true

lang: pt-BR

bibliography: referencias.bib
csl: abnt.csl

format:
  pdf:
    pdf-engine: lualatex
    documentclass: article
    papersize: a4
    fontsize: 12pt
    fig-cap-location: top

    geometry:
      - left=3cm
      - top=3cm
      - right=2cm
      - bottom=2cm

    colorlinks: true

    include-in-header:
      text: |

        % ------------------------------------------------
        % Matemática
        % ------------------------------------------------
        \usepackage{amsmath}
        \usepackage{amsfonts}
        \usepackage{amssymb}

        % ------------------------------------------------
        % Estilo e layout
        % ------------------------------------------------
        \usepackage{fancyhdr}
        \usepackage{colortbl}
        \usepackage{titletoc}
        \usepackage{titlesec}
        \usepackage{setspace}
        \usepackage{indentfirst}
        \usepackage{multirow}
        \usepackage{float}
        \usepackage{booktabs}
        \usepackage{enumitem}
        \usepackage{quoting}
        \usepackage{epigraph}
        \usepackage{adjustbox}
        \usepackage{bm}
        \usepackage{subcaption}
        \usepackage{array}

        % ------------------------------------------------
        % Bibliografia ABNT
        % ------------------------------------------------
        \usepackage[alf]{abntex2cite}

        % ------------------------------------------------
        % Configurações gerais
        % ------------------------------------------------
        \raggedbottom

        % ------------------------------------------------
        % Cabeçalho
        % ------------------------------------------------
        \pagestyle{fancy}
        \fancyhf{}

        \setlength{\headheight}{16pt}

        \fancyhead[RO, LE]{\thepage}
        \fancyhead[RE, LO]{\nouppercase{\emph{\leftmark}}}

        \renewcommand{\sectionmark}[1]{\markboth{#1}{}}

        % ------------------------------------------------
        % Sumário
        % ------------------------------------------------
        \titlecontents{section}
          [0cm]
          {}
          {\bfseries\contentslabel{2em}}
          {}
          {\titlerule*[.75pc]{.}\contentspage}

        \titlecontents{subsection}
          [0.75cm]
          {}
          {\contentslabel{2em}}
          {}
          {\titlerule*[.75pc]{.}\contentspage}

        % ------------------------------------------------
        % Espaçamento
        % ------------------------------------------------
        \onehalfspacing

        \setlength{\parindent}{1.25cm}
        \setlength{\parskip}{0.15cm}
        
        \setlength{\textfloatsep}{6pt}
        \setlength{\intextsep}{6pt}
        \setlength{\floatsep}{6pt}
        
        \captionsetup[figure]{position=top, skip=2pt}
        \captionsetup[subfigure]{skip=2pt}
        
        % ------------------------------------------------
        % Títulos
        % ------------------------------------------------
        \titlespacing*{\section}{0cm}{0cm}{0.5cm}
        \titlespacing*{\subsection}{0cm}{0.5cm}{0.5cm}
        \titlespacing*{\subsubsection}{0cm}{0.5cm}{0.5cm}

---

\begin{titlepage}
\begin{center}

\vspace*{1cm}

\includegraphics[scale = 1.0]{imagens/unb.png}

\vspace{1cm}

{\bf \large Universidade de Brasília \\
Departamento de Estatística}

\vspace{3cm}

{\Large \textbf{PROVA 2 QUESTÃO 68}}

\vspace{2.5cm}

{\large Carlos César Yoshitake}

\vspace{0.25cm}

{\large Prof. George Von Borries}

\end{center}

\vspace{1.5cm}

\begin{flushright}
\begin{minipage}{7.5cm}
Resolução Exercícios da P2 da disciplina Análise Multivariada.
\end{minipage}
\end{flushright}

\vspace{2.5cm}

\begin{center}
{\bf Brasília} \\
{\bf 2026}
\end{center}

\end{titlepage}

\tableofcontents

\newpage

\singlespacing

# (68) Questão 4.8 Artes e Barroso

\textbf{A Tabela 4.21 traz algumas frases que fazem parte de um questionário que
foi respondido por atletas de basquete com o objetivo de avaliar o que lhes causa stress. Quanto maior o valor da variável, maior é a percepção do atleta de que a característica é estressante. Os dados estão armazenados na aba dados do arquivo Stress.xlsx, provenientes do projeto “Stress e Basquetebol de Alto Nível e Categorias Menores”, submetido ao CEA Centro de Estatística Aplicada do IME-USP.11}

Dicionário das variáveis:

- X1: Necessidade de sempre jogar bem  
- X2: Perder  
- X3: Autocobrança exagerada  
- X4: Pensamentos negativos sobre sua carreira  
- X5: Perder jogo praticamente ganho  
- X6: Repetir os mesmos erros  
- X7: Cometer erros que provocam a derrota da equipe  
- X8: Adversário desleal  
- X9: Arbitragem prejudica você  
- X10: Falta de humildade de um companheiro de equipe  
- X11: Pessoas com pensamento negativo  
- X12: Companheiro desleal  
- X13: Diferenças de tratamento na equipe  
- X14: Falta de confiança por parte do técnico  

\textbf{a) Faça uma análise fatorial considerando a matriz de correlações policóricas entre as variáveis X1 a X14}

Para garantir a estabildiade das estimativas dos limiares da matriz policórica e evitar distorções por dados esparços realizou-se o agrupamento de categorias com frequências inferiores a 5 observações.

```{r}
#| echo: false
#| message: false
#| warning: false
#| tbl-cap: "Matriz de correlações policóricas  1 de 2- Q 4.8"

library(readxl)
library(knitr)
library(kableExtra)
library(dplyr)
library(psych)

dados <- read_xlsx(path = "Stress\\Stress.xlsx") %>% select(-Código)

dados$X1 <- ifelse(dados$X1 == 6, 5, dados$X1)

dados$X5[dados$X5 == 1] <- 0

dados$X5 <- as.numeric(as.factor(dados$X5)) - 1

dados$X6 <- ifelse(dados$X6 == 0, 1, dados$X1)

dados$X7[dados$X7 == 0] <- 2

dados$X7 <- as.numeric(as.factor(dados$X7)) - 1

dados$X8 <- ifelse(dados$X8 == 7, 6, dados$X8)

dados$X8 <- ifelse(dados$X8 == 6, 5, dados$X8)

dados$X10 <- ifelse(dados$X10 == 6, 5, dados$X10)

dados$X11 <- ifelse(dados$X11 == 6, 5, dados$X11)

dados$X12 <- ifelse(dados$X12 == 6, 5, dados$X12)

dados$X13[dados$X13 == 1] <- 0

dados$X13 <- as.numeric(as.factor(dados$X13)) - 1

matriz_poly <- polychoric(dados)$rho

kable(
  round(matriz_poly[, 1:7], 4),
  format = "latex",
  booktabs = TRUE
) %>%
  kable_styling(
    latex_options = c("HOLD_position")
  )

```


```{r}
#| echo: false
#| tbl-cap: "Matriz de correlações policóricas  2 de 2- Q 4.8"
kable(
  round(matriz_poly[, 8:14], 4),
  format = "latex",
  booktabs = TRUE
) %>%
  kable_styling(
    latex_options = c("HOLD_position")
  )
```

A matriz de correlações policóricas não apresenta elementos fora da diagonal muito próximos de zero. Portanto, a análise fatorial será útil.

```{r}
#| echo: false
#| tbl-cap: "Cargas fatoriais (rotação varimax) com m = 2, comunalidades e variância específica dos dados Stresse"

fit <- principal(matriz_poly, nfactors = 2, rotate = "varimax")

# cargas fatoriais
cargas <- as.data.frame(unclass(fit$loadings))

# comunalidades
cargas$h2 <- fit$communality

# unicidades
cargas$ei <- fit$uniquenesses

ss <- data.frame(
  RC1 = sum(cargas$RC1^2),
  RC2 = sum(cargas$RC2^2),
  h2 = NA,
  ei = NA
)

# arredondamento
cargas <- cargas %>%
  mutate(
    h2 = round(h2, 4),
    ei = round(ei, 4)
  )

# adiciona linha SS
tabela_final <- bind_rows(cargas, SS = ss)

# substitui NAs por vazio
tabela_final$h2[is.na(tabela_final$h2)] <- ""
tabela_final$ei[is.na(tabela_final$ei)] <- ""

# nome da última linha
rownames(tabela_final)[nrow(tabela_final)] <- "SS"

# evita erro com "_"
rownames(tabela_final) <- gsub(
  "_",
  "\\\\_",
  rownames(tabela_final)
)

# variância explicada
p <- nrow(cargas)

var_f1 <- ss$RC1 / p
var_f2 <- ss$RC2 / p

var_total <- var_f1 + var_f2

# tabela LaTeX
kable(
  tabela_final,
  format = "latex",
  booktabs = TRUE,
  align = "c",
  escape = FALSE,
  digits = 2,
  col.names = c("F1", "F2", "$h^2$", "$\\psi$")
) %>%
  kable_styling(
    latex_options = c("HOLD_position", "striped")
  )
```

Como é possível ver através da tabela da AF com $m=2$, a soma das cargas fatoriais ao quadrado foi de apenas $3.44$ e $3.31$, o que denota a porcentagem da variância explicada de apenas 48.18%. Logo, é necessário um número maior de fatores para capturar uma porcentagem de variância maior.

```{r}
#| echo: false
#| tbl-cap: "Cargas fatoriais (rotação varimax) com m = 6, comunalidades e variância específica dos dados Stresse"
#| label: tbl-m6

fit <- principal(matriz_poly, nfactors = 6, rotate = "varimax")

# cargas fatoriais
cargas <- as.data.frame(unclass(fit$loadings))

# comunalidades
cargas$h2 <- fit$communality

# unicidades
cargas$ei <- fit$uniquenesses

ss <- data.frame(
  RC1 = sum(cargas$RC1^2),
  RC2 = sum(cargas$RC2^2),
  RC3 = sum(cargas$RC3^2),
  RC4 = sum(cargas$RC4^2),
  RC5 = sum(cargas$RC5^2),
  RC6 = sum(cargas$RC6^2),
  h2 = NA,
  ei = NA
)

# arredondamento
cargas <- cargas %>%
  mutate(
    h2 = round(h2, 4),
    ei = round(ei, 4)
  )

# adiciona linha SS
tabela_final <- bind_rows(cargas, SS = ss)

# substitui NAs por vazio
tabela_final$h2[is.na(tabela_final$h2)] <- ""
tabela_final$ei[is.na(tabela_final$ei)] <- ""

# nome da última linha
rownames(tabela_final)[nrow(tabela_final)] <- "SS"

# evita erro com "_"
rownames(tabela_final) <- gsub(
  "_",
  "\\\\_",
  rownames(tabela_final)
)

# variância explicada
p <- nrow(cargas)

var_f1 <- ss$RC1 / p
var_f2 <- ss$RC2 / p
var_f3 <- ss$RC3 / p
var_f4 <- ss$RC4 / p
var_f5 <- ss$RC5 / p
var_f6 <- ss$RC6 / p

var_total <- var_f1 + var_f2 + var_f3 + var_f4 + var_f5 + var_f6

# tabela LaTeX
kable(
  tabela_final,
  format = "latex",
  booktabs = TRUE,
  align = "c",
  escape = FALSE,
  digits = 2,
  col.names = c("F1", "F2", "F3", "F4","F5", "F6", "$h^2$", "$\\psi$")
) %>%
  kable_styling(
    latex_options = c("HOLD_position", "striped")
  )
```

Com $m=6$, a porcentagem da variância explicada foi de 74.89%


\textbf{b) Construa o gráfico dos autovalores. Quantos fatores você escolheria se quisesse explicar pelo menos 70% da variabilidade total dos dados?
}

```{r}
#| echo: false
#| fig-cap: "Scree-Plot dos dados Stress.xlsx"

autovalores <- eigen(matriz_poly)$values

plot(autovalores, type = "b", pch = 19, col = "blue",
     main = "Scree Plot - BemEstarFin",
     xlab = "Número do Componente",
     ylab = "Autovalor (Variância)")
```

Apesar da "Regra de cotovelo" apontar que apenas 2 fatores seriam suficientes, como foi visto na alternativa anterior, são necessários 6 fatores para obter 70% da variância explicada.

\textbf{c) Qual é o valor das comunalidades se fossem considerados o número de fatores fixado no item b)? Você acredita que esse número seria suficiente? Por quê?
}

Com base na tabela @tbl-m6, nota-se que, quando $m=6$, as comunalidades são todas maiores que 0.5, de maneira que a maior variância específica é de 0.3869. Eu acredito que 6 fatores não são suficientes, pois apenas 74% de variância explicada, assumindo uma postura conservadora, não são o bastante. Uma porcentagem ideal, do meu ponto de vista, é de 90% para mais.

\textbf{d) Interprete os Fatores escolhidos}

O Fator 1 (F1) possui cargas fatoriais altas, ordenadas do maior para o menor, em:

- X8: Adversário desleal (0.73); 
- X10: Falta de humildade de um companheiro de equipe (0.69);
- X12: Companheiro desleal (0.64); 
- X9: Arbitragem prejudica você (0.57);  
- X11: Pessoas com pensamento negativo (0.54). 

Logo, pode ser interpretado como "Percepção negativa acerca das pessoas ao redor".

O Fator 2 (F2) contém cargas fatoriais altas, ordenadas do maior para o menor, em:

- X6: Repetir os mesmos erros (0.88); 
- X1: Necessidade de sempre jogar bem (0.87).

Portanto, pode ser interpretado como "Pressão alheia" ou "Cobrança alheia".

O Fator 3 (F3) apresenta cargas fatoriais altas, ordenadas do maior para o menor, em:

- X2: Perder (0.88;)
- X5: Perder jogo praticamente ganho (0.53).

Então, pode ser interpretado como "Medo de perder"

O Fator (F4) possui cargas fatoriais altas, ordenadas do maior para o menor, em:

- X7: Cometer erros que provocam a derrota da equipe (0.85).

e menores que 0.5

- X9: Arbitragem prejudica você (0.48);
- X5: Perder jogo praticamente ganho  (0.46).

Logo, por ser interpretado como "Culpa pela derrota".

O Fator (F5) contém cargas fatoriais altas, ordenadas do maior para o menor, em:

- X14: Falta de confiança por parte do técnico (0.81);
- X13: Diferenças de tratamento na equipe  (0.85).

Portanto, pode ser interpretado como "Baixa confiança e tratamento negativo da equipe".

Por fim, o Fator 6 (F6), contém cargas fatoriais altas, ordenadas do maior para o menor, em:

- X4: Pensamentos negativos sobre sua carreira (0.78) 
- X3: Autocobrança exagerada (0.74).

Então, de maneira análoga ao Fator 2, o Fator 6 pode ser interpretado como "Autocobrança", uma pressão que os jogadores aplicam neles mesmos.