---
title: ""
author: ""
date: ""

title-block: false
toc: false
number-sections: true

lang: pt-BR

bibliography: referencias.bib
csl: abnt.csl

format:
  pdf:
    pdf-engine: lualatex
    documentclass: article
    papersize: a4
    fontsize: 12pt
    fig-cap-location: top

    geometry:
      - left=3cm
      - top=3cm
      - right=2cm
      - bottom=2cm

    colorlinks: true

    include-in-header:
      text: |

        % ------------------------------------------------
        % Matemática
        % ------------------------------------------------
        \usepackage{amsmath}
        \usepackage{amsfonts}
        \usepackage{amssymb}

        % ------------------------------------------------
        % Estilo e layout
        % ------------------------------------------------
        \usepackage{fancyhdr}
        \usepackage{colortbl}
        \usepackage{titletoc}
        \usepackage{titlesec}
        \usepackage{setspace}
        \usepackage{indentfirst}
        \usepackage{multirow}
        \usepackage{float}
        \usepackage{booktabs}
        \usepackage{enumitem}
        \usepackage{quoting}
        \usepackage{epigraph}
        \usepackage{adjustbox}
        \usepackage{bm}
        \usepackage{subcaption}
        \usepackage{array}

        % ------------------------------------------------
        % Bibliografia ABNT
        % ------------------------------------------------
        \usepackage[alf]{abntex2cite}

        % ------------------------------------------------
        % Configurações gerais
        % ------------------------------------------------
        \raggedbottom

        % ------------------------------------------------
        % Cabeçalho
        % ------------------------------------------------
        \pagestyle{fancy}
        \fancyhf{}

        \setlength{\headheight}{16pt}

        \fancyhead[RO, LE]{\thepage}
        \fancyhead[RE, LO]{\nouppercase{\emph{\leftmark}}}

        \renewcommand{\sectionmark}[1]{\markboth{#1}{}}

        % ------------------------------------------------
        % Sumário
        % ------------------------------------------------
        \titlecontents{section}
          [0cm]
          {}
          {\bfseries\contentslabel{2em}}
          {}
          {\titlerule*[.75pc]{.}\contentspage}

        \titlecontents{subsection}
          [0.75cm]
          {}
          {\contentslabel{2em}}
          {}
          {\titlerule*[.75pc]{.}\contentspage}

        % ------------------------------------------------
        % Espaçamento
        % ------------------------------------------------
        \onehalfspacing

        \setlength{\parindent}{1.25cm}
        \setlength{\parskip}{0.15cm}
        
        \setlength{\textfloatsep}{6pt}
        \setlength{\intextsep}{6pt}
        \setlength{\floatsep}{6pt}
        
        \captionsetup[figure]{position=top, skip=2pt}
        \captionsetup[subfigure]{skip=2pt}
        
        % ------------------------------------------------
        % Títulos
        % ------------------------------------------------
        \titlespacing*{\section}{0cm}{0cm}{0.5cm}
        \titlespacing*{\subsection}{0cm}{0.5cm}{0.5cm}
        \titlespacing*{\subsubsection}{0cm}{0.5cm}{0.5cm}

---

\begin{titlepage}
\begin{center}

\vspace*{1cm}

\includegraphics[scale = 1.0]{imagens/unb.png}

\vspace{1cm}

{\bf \large Universidade de Brasília \\
Departamento de Estatística}

\vspace{3cm}

{\Large \textbf{PROVA 2 QUESTÃO 82}}

\vspace{2.5cm}

{\large Carlos César Yoshitake}

\vspace{0.25cm}

{\large Prof. George Von Borries}

\end{center}

\vspace{1.5cm}

\begin{flushright}
\begin{minipage}{7.5cm}
Resolução Exercícios da P2 da disciplina Análise Multivariada.
\end{minipage}
\end{flushright}

\vspace{2.5cm}

\begin{center}
{\bf Brasília} \\
{\bf 2026}
\end{center}

\end{titlepage}

\tableofcontents

\newpage

\singlespacing

# Questão 82 (6.9 Artes e Barroso)

\textbf{Faça os mapas da análise de correspondência simples de região versus grau de instrução, interprete os resultados.}

```{r}
#| echo: false
#| message: false
#| warning: false
#| tbl-cap: "Tabela de Contingência: grau de instrução versus região"
#| label: tbl-tcgr

library(knitr)
library(kableExtra)
library(dplyr)
library(psych)
library(ca)

dados <- data.frame(
  Grau_Instrucao = c(
    "Fundamental incompleto",
    "Médio incompleto",
    "Superior incompleto",
    "Superior completo",
    "Total"
  ),
  Norte = c(125, 56, 91, 16, 288),
  Nordeste = c(356, 108, 240, 55, 759),
  Sudeste = c(155, 124, 259, 76, 614),
  Sul = c(53, 60, 103, 28, 244),
  COeste = c(69, 59, 79, 18, 225),
  Total = c(758, 407, 772, 193, 2130)
)


dados |>
  kable(
    format = "latex",
    booktabs = TRUE,
    align = c("l", rep("c", 6))
  ) |>
  kable_styling(
    latex_options = c("HOLD_position")
  )
```

```{r}
#| echo: false
#| message: false
#| warning: false
#| fig-cap: "Mapa de Correspondências - grau de instrução X região"
#| fig-height: 5
#| fig-width: 6
#| label: fig-mcgr


tab <- as.matrix(
  dados[dados$Grau_Instrucao != "Total",
        c("Norte", "Nordeste", "Sudeste", "Sul", "COeste")]
)

rownames(tab) <- dados$Grau_Instrucao[dados$Grau_Instrucao != "Total"]

resultado_ca <- ca(tab)

plot(resultado_ca)

```


Observa-se, por meio da @fig-mcgr, que a região Centro-Oeste apresenta maior proximidade com a categoria Médio incompleto, indicando uma associação entre essas modalidades. As regiões Sudeste e Sul situam-se mais próximas das categorias Superior incompleto e Superior completo, sugerindo uma maior concentração relativa de indivíduos com níveis mais elevados de escolaridade nessas regiões. Por outro lado, a região Nordeste encontra-se associada à categoria Fundamental incompleto, enquanto a região Norte apresenta uma posição intermediária, sem uma associação tão pronunciada com nenhuma categoria específica de escolaridade.

Além disso, a primeira dimensão explica 89,9% da inércia total, indicando que a maior parte da estrutura de associação entre grau de instrução e região pode ser interpretada ao longo desse eixo. A segunda dimensão responde por 10,0% da inércia, contribuindo de forma complementar para a diferenciação dos perfis observados.

\textbf{b) Quantos eixos seriam necessários para explicar 100% da inércia total?}

Por meio da função \texttt{summary()}, quando aplicada no resultado da análise de correspondências \texttt{ca()}, do pacote \texttt{ca}, é possível observar quanto cada dimensão (eixo), contribui para a inércia total.

```{r}
summary(resultado_ca)
```
Logo, com base na saída da função podemos observar a seguinte porcentagem de explicação da inércia total por dimensão:

- Dimensão 1: 89.9%
- Dimensão 2: 10.0%
- Dimensão 3: 0.1%

Assim, para explicar 100% da inércia total seriam necessárias 3 dimensões, ou seja, 3 eixos.

\textbf{c) Qual é a porcentagem da inércia principal explicada por cada um dos eixos?}

Essa questão foi respondida na alternativa \textbf{b)}, mas seguem os valores:

- Dimensão 1: 89.9%
- Dimensão 2: 10.0%
- Dimensão 3: 0.1%

Observação: Vale pontuar que nessa análise existem apenas 3 dimensões possíveis, e a terceira dimensão, segundo o \texttt{summary()}, explica apenas 0.1% da inércia total, ou seja, ela possui um autovalor quase nulo($6.5 \times 10^{-5}$).

\textbf{d) Qual é a qualidade da representação de cada categoria de região e de grau de instrução?}

Através do \texttt{summary()}, novamente, podemos observar exatamente qual é a qualidade de cada categoria de região e de grau de instrução.

Para as categorias de grau de instrução:

- Fundamental Incompleto: $qlt$ = 1000;
- Médio Incompleto: $qlt$ = 1000;
- Superior Incompleto: $qlt$ = 996;
- Superior Completo: $qlt$ = 996;

Dessa forma, todas as categorias de grau de instrução encontram-se extremamente bem representadas no plano formado pelas duas primeiras dimensões, sendo que as categorias Fundamental incompleto e Médio incompleto possuem representação praticamente perfeita.

Para as categorias de região:

- Norte: $qlt$ = 993;
- Nordeste: $qlt$ = 1000;
- Sudeste: $qlt$ = 1000;
- Sul: $qlt$ = 1000;
- Centro-Oeste: $qlt $= 993.

Assim, todas as regiões também apresentam excelente qualidade de representação no mapa perceptual. As regiões Nordeste, Sudeste e Sul possuem representação praticamente perfeita, enquanto Norte e Centro-Oeste apresentam valores ligeiramente inferiores, mas ainda muito próximos de 1000, indicando que quase toda a variabilidade dessas categorias é explicada pelas duas primeiras dimensões.

\textbf{Qual é a região que mais explica a inércia dos eixos do mapa? de Quanto?}

Através do \texttt{summary()}, novamente, podemos observar exatamente qual é a região que mais explica a inércia dos eixos do mapa.
Na dimensão 1, o Nordeste é o que mais contribui para a inércia do eixo, com contribuição de 412, ou seja 41.2% da inércia da primeira dimensão.
Na dimensão 2, o Centro-Oeste é o que mais contribui para a inércia do eixo, com contribuição de 472, ou seja 47.2% da inércia da segunda dimensão.

\textbf{Qual é a contribuição dos eixos para cada categoria de grau de instrução?}

Através do \texttt{summary()}, novamente, podemos observar exatamente qual é a contribuição dos eixos para cada categoria de grau de instrução. 

O eixo 1 contribui da seguinte maneira para as categorias do grau de instrução:

- Fundamental Incompleto: $k=1$ = 294;
- Médio Incompleto: $k=1$ = -174;
- Superior Incompleto: $k=1$ = -133;
- Superior Completo: $k=1$ = -257;

Já o eixo 2:

- Fundamental Incompleto: $k=2$ = -3;
- Médio Incompleto: $k=2$ = 134;
- Superior Incompleto: $k=2$ = -36;
- Superior Completo: $k=2$ = -129;