---
title: ""
author: ""
date: ""

title-block: false
toc: false
number-sections: true

lang: pt-BR

bibliography: referencias.bib
csl: abnt.csl

format:
  pdf:
    pdf-engine: lualatex
    documentclass: article
    papersize: a4
    fontsize: 12pt
    fig-cap-location: top

    geometry:
      - left=3cm
      - top=3cm
      - right=2cm
      - bottom=2cm

    colorlinks: true

    include-in-header:
      text: |

        % ------------------------------------------------
        % Matemática
        % ------------------------------------------------
        \usepackage{amsmath}
        \usepackage{amsfonts}
        \usepackage{amssymb}

        % ------------------------------------------------
        % Estilo e layout
        % ------------------------------------------------
        \usepackage{fancyhdr}
        \usepackage{colortbl}
        \usepackage{titletoc}
        \usepackage{titlesec}
        \usepackage{setspace}
        \usepackage{indentfirst}
        \usepackage{multirow}
        \usepackage{float}
        \usepackage{booktabs}
        \usepackage{enumitem}
        \usepackage{quoting}
        \usepackage{epigraph}
        \usepackage{adjustbox}
        \usepackage{bm}
        \usepackage{subcaption}
        \usepackage{array}

        % ------------------------------------------------
        % Bibliografia ABNT
        % ------------------------------------------------
        \usepackage[alf]{abntex2cite}

        % ------------------------------------------------
        % Configurações gerais
        % ------------------------------------------------
        \raggedbottom

        % ------------------------------------------------
        % Cabeçalho
        % ------------------------------------------------
        \pagestyle{fancy}
        \fancyhf{}

        \setlength{\headheight}{16pt}

        \fancyhead[RO, LE]{\thepage}
        \fancyhead[RE, LO]{\nouppercase{\emph{\leftmark}}}

        \renewcommand{\sectionmark}[1]{\markboth{#1}{}}

        % ------------------------------------------------
        % Sumário
        % ------------------------------------------------
        \titlecontents{section}
          [0cm]
          {}
          {\bfseries\contentslabel{2em}}
          {}
          {\titlerule*[.75pc]{.}\contentspage}

        \titlecontents{subsection}
          [0.75cm]
          {}
          {\contentslabel{2em}}
          {}
          {\titlerule*[.75pc]{.}\contentspage}

        % ------------------------------------------------
        % Espaçamento
        % ------------------------------------------------
        \onehalfspacing

        \setlength{\parindent}{1.25cm}
        \setlength{\parskip}{0.15cm}
        
        \setlength{\textfloatsep}{6pt}
        \setlength{\intextsep}{6pt}
        \setlength{\floatsep}{6pt}
        
        \captionsetup[figure]{position=top, skip=2pt}
        \captionsetup[subfigure]{skip=2pt}
        
        % ------------------------------------------------
        % Títulos
        % ------------------------------------------------
        \titlespacing*{\section}{0cm}{0cm}{0.5cm}
        \titlespacing*{\subsection}{0cm}{0.5cm}{0.5cm}
        \titlespacing*{\subsubsection}{0cm}{0.5cm}{0.5cm}

---

\begin{titlepage}
\begin{center}

\vspace*{1cm}

\includegraphics[scale = 1.0]{imagens/unb.png}

\vspace{1cm}

{\bf \large Universidade de Brasília \\
Departamento de Estatística}

\vspace{3cm}

{\Large \textbf{PROVA 2 QUESTÃO 66}}

\vspace{2.5cm}

{\large Carlos César Yoshitake}

\vspace{0.25cm}

{\large Prof. George Von Borries}

\end{center}

\vspace{1.5cm}

\begin{flushright}
\begin{minipage}{7.5cm}
Resolução Exercícios da P2 da disciplina Análise Multivariada.
\end{minipage}
\end{flushright}

\vspace{2.5cm}

\begin{center}
{\bf Brasília} \\
{\bf 2026}
\end{center}

\end{titlepage}

\tableofcontents

\newpage

\singlespacing

# (66) Questão 4.3 Artes e Barroso

\textbf{Retome o enunciado do Exercício 2.5. Aplique uma análise fatorial pelo método das componentes principais utilizando a matriz de correlações policóricas. O conjunto de fatores deve explicar pelo menos 70\% da variabilidade total dos dados. Faça uma análise completa dos resultados.}

```{r}
#| echo: false
#| message: false
#| warning: false
#| tbl-cap: Matriz de correlações policóricas - Q 4.3

library(knitr)
library(kableExtra)
library(dplyr)
library(psych)

pizza <- read.csv("Pizza.csv") %>% select(-brand, -id)

pizza_ord <- pizza %>%
  mutate(across(
    everything(),
    \(x) {
      cortes <- quantile(
        x,
        probs = seq(0, 1, length.out = 12),
        na.rm = TRUE
      )
      cortes <- unique(cortes)
      
      cut(
        x,
        breaks = cortes,
        include.lowest = TRUE,
        labels = FALSE
      ) - 1
    }
  ))

matriz_poly <- polychoric(pizza_ord, max.cat = 11)$rho

kable(
  round(matriz_poly, 4),
  format = "latex",
  booktabs = TRUE) %>%
  kable_styling(latex_options = c("hold_position"))

```

A matriz de correlações policóricas não apresenta elementos fora da diagonal muito próximos de zero. Portanto, a análise fatorial será útil.

### Definição do Número de Fatores

```{r}
#| echo: false
#| fig-cap: "Scree-Plot dos dados Pizza.csv"

autovalores <- eigen(matriz_poly)$values

plot(autovalores, type = "b", pch = 19, col = "blue",
     main = "Scree Plot - Pizza",
     xlab = "Número do Componente",
     ylab = "Autovalor (Variância)")
```

O Scree-plot denota que 3 fatores são suficientes para a análise Fatorial, atráves da análise do "ponto do cotovelo".

###  Extração de Fatores

```{r}
#| echo: false
#| tbl-cap: "Cargas fatoriais (rotação varimax), comunalidades e variância específica dos dados Pizza"

fit <- principal(matriz_poly, nfactors = 3, rotate = "varimax")

# cargas fatoriais
cargas <- as.data.frame(unclass(fit$loadings))

# comunalidades
cargas$h2 <- fit$communality

# unicidades
cargas$ei <- fit$uniquenesses

# soma dos quadrados das cargas
ss <- data.frame(
  RC1 = sum(cargas$RC1^2),
  RC2 = sum(cargas$RC2^2),
  RC3 = sum(cargas$RC3^2),
  h2 = NA,
  ei = NA
)

cargas <- cargas %>% mutate(h2 = round(h2, 4),
                            ei = round(ei, 4))

# adiciona linha final
tabela_final <- bind_rows(cargas, SS = ss)

tabela_final$h2[is.na(tabela_final$h2)] <- ""
tabela_final$ei[is.na(tabela_final$ei)] <- ""

rownames(tabela_final)[8] <- "SS"

# tabela latex
kable(
  tabela_final,
  format = "latex",
  booktabs = TRUE,
  align = "c",
  escape = FALSE,
  digits = 2,
  col.names = c("F1", "F2", "F3", "$h^2$", "$\\psi$")
) %>%
  kable_styling(
    latex_options = c("hold_position", "striped")
  )

p <- nrow(cargas)

var_f1 <- ss$RC1 / p
var_f2 <- ss$RC2 / p
var_f3 <- ss$RC3 / p

var_total <- var_f1 + var_f2 + var_f3

```


### Interpretação dos fatores e Análise das comunalidades e Avaliação do ajuste do modelo

O Fator 1 (F1), possui carga fatorial relevante positiva para prot, ash e fat e negativa para carb. Esse padrão indica contraste entre alimentos com maiores teores proteína, gordura e cinzas e aqueles com maior concentração de carboidratos. Logo, é possível apontar que os atributos com maiores cargas fatoriais são associados a características da composição do recheio das pizzas, denotando à F1, uma interpretação adequada "Perfil do Recheio".

Por sua vez, o Fator 2 (F2) apresenta carga fatorial relevante positiva para cal e negativa para mois. Esse padrão indica uma relação inversa entre calorias e umidade, de modo queprodutos com maiores escores nesse fator tendem a apresentar maior conteúdo calórico e menor teor de umidade. Dessa forma, uma interpretação adequada para F2 é Calorias versus Umidade, uma vez que o fator sintetiza o contraste entre a densidade energética e o conteúdo de água dos produtos.

Por fim, o Fator 3 (F3) contém carga fatorial relevante positiva  positiva para sodium e ash. Esse comportamento indica que F3 possui uma interpretação adequada "Teor de Cinzas e Sódios", uma vez que apresenta baixa carga fatorial nos outros atributos.

Observa-se que nem sempre é possível identificar exatamente o que o Fator está medindo, apenas é possível atribuir interpretações.

A porcentagem da variância explicada foi de 92.59%, satisfatória e maior que os 70% que o exercício pediu.

Ademais, é possível observar que as comunalidades são altas (maiores que 0.5) e próximas de 1. Logo, preliminarmente o modelo possui um bom ajuste. Outra maneira de verificar é comparar a matriz de covariâncias amostrais observada com a estimativa sob modelo:

\begin{equation}
\hat{\Sigma} = \hat{\Phi}\hat{\Phi}^{\top} + \hat{\Psi}.
\label{eq:modelo_fatorial}
\end{equation}

```{r}
#| echo: false
#| tbl-cap: "Matriz de resíduos entre as correlações observadas e reproduzidas pelo modelo fatorial - Pizza"

Psi <- diag(fit$uniquenesses)

Lambda <- as.matrix(unclass(fit$loadings))

Sigma_hat <- Lambda %*% t(Lambda) + Psi

Residual <- matriz_poly - Sigma_hat

kable(
  round(Residual, 4),
  format = "latex",
  booktabs = TRUE) %>%
  kable_styling(latex_options = c("hold_position"))
```

Por meio da matriz de resíduos, observa-se que praticamente todos os resíduos apresentam magnitude reduzida e próxima de zero, sendo inferiores a 0,10 em valor absoluto, com exceção do par prot e mois, cujo resíduo é igual a −0.1058. Esse resultado indica que a matriz de correlações reproduzida pelo modelo é bastante semelhante à matriz observada. Portanto, a solução fatorial apresenta um bom ajuste, não havendo evidências de discrepâncias relevantes entre os dados observados e aqueles reproduzidos pelos fatores extraídos.