---
title: ""
author: ""
date: ""

title-block: false
toc: false
number-sections: true

lang: pt-BR

bibliography: referencias.bib
csl: abnt.csl

format:
  pdf:
    pdf-engine: lualatex
    documentclass: article
    papersize: a4
    fontsize: 12pt
    fig-cap-location: top

    geometry:
      - left=3cm
      - top=3cm
      - right=2cm
      - bottom=2cm

    colorlinks: true

    include-in-header:
      text: |

        % ------------------------------------------------
        % Matemática
        % ------------------------------------------------
        \usepackage{amsmath}
        \usepackage{amsfonts}
        \usepackage{amssymb}

        % ------------------------------------------------
        % Estilo e layout
        % ------------------------------------------------
        \usepackage{fancyhdr}
        \usepackage{colortbl}
        \usepackage{titletoc}
        \usepackage{titlesec}
        \usepackage{setspace}
        \usepackage{indentfirst}
        \usepackage{multirow}
        \usepackage{float}
        \usepackage{booktabs}
        \usepackage{enumitem}
        \usepackage{quoting}
        \usepackage{epigraph}
        \usepackage{adjustbox}
        \usepackage{bm}
        \usepackage{subcaption}
        \usepackage{array}

        % ------------------------------------------------
        % Bibliografia ABNT
        % ------------------------------------------------
        \usepackage[alf]{abntex2cite}

        % ------------------------------------------------
        % Configurações gerais
        % ------------------------------------------------
        \raggedbottom

        % ------------------------------------------------
        % Cabeçalho
        % ------------------------------------------------
        \pagestyle{fancy}
        \fancyhf{}

        \setlength{\headheight}{16pt}

        \fancyhead[RO, LE]{\thepage}
        \fancyhead[RE, LO]{\nouppercase{\emph{\leftmark}}}

        \renewcommand{\sectionmark}[1]{\markboth{#1}{}}

        % ------------------------------------------------
        % Sumário
        % ------------------------------------------------
        \titlecontents{section}
          [0cm]
          {}
          {\bfseries\contentslabel{2em}}
          {}
          {\titlerule*[.75pc]{.}\contentspage}

        \titlecontents{subsection}
          [0.75cm]
          {}
          {\contentslabel{2em}}
          {}
          {\titlerule*[.75pc]{.}\contentspage}

        % ------------------------------------------------
        % Espaçamento
        % ------------------------------------------------
        \onehalfspacing

        \setlength{\parindent}{1.25cm}
        \setlength{\parskip}{0.15cm}
        
        \setlength{\textfloatsep}{6pt}
        \setlength{\intextsep}{6pt}
        \setlength{\floatsep}{6pt}
        
        \captionsetup[figure]{position=top, skip=2pt}
        \captionsetup[subfigure]{skip=2pt}
        
        % ------------------------------------------------
        % Títulos
        % ------------------------------------------------
        \titlespacing*{\section}{0cm}{0cm}{0.5cm}
        \titlespacing*{\subsection}{0cm}{0.5cm}{0.5cm}
        \titlespacing*{\subsubsection}{0cm}{0.5cm}{0.5cm}
        \titlespacing*{\paragraph}{0cm}{0.5cm}{0.5cm}
        \titlespacing*{\subparagraph}{0cm}{0.5cm}{0.5cm}

---

\begin{titlepage}
\begin{center}

\vspace*{1cm}

\includegraphics[scale = 1.0]{imagens/unb.png}

\vspace{1cm}

{\bf \large Universidade de Brasília \\
Departamento de Estatística}

\vspace{3cm}

{\Large \textbf{Redução de Dimensionalidade: Análise Fatorial}}

\vspace{2.5cm}

{\large Carlos César Yoshitake}

\vspace{0.25cm}

{\large Prof. George Von Borries}

\end{center}

\vspace{1.5cm}

\begin{flushright}
\begin{minipage}{7.5cm}
Resolução da Lista 6 da disciplina Análise Multivariada.
\end{minipage}
\end{flushright}

\vspace{2.5cm}

\begin{center}
{\bf Brasília} \\
{\bf 2026}
\end{center}

\end{titlepage}

\tableofcontents

\newpage

\singlespacing

A resolução das questões terá o seguinte modelo:

- Perguntas
- Respostas com Tabelas e Gráficos
- Códigos

\newpage

# Questões

## 4.1 Artes e Barroso

Clientes de uma rede de lojas do setor de vetuário avaliaram a qualidade dos pontos de venda (dados fictícios). Foram atribuídas notas (de 0 a 10) aos seguintes atributos (quanto maior a nota, maior é a percepção de que o ponto de venda possui atributo)

- X1: Cordialidade dos vendedores;
- X2: Limpeza da Loja;
- X3: Falta de agilidade no atendimento;
- X4: Demora na concessão de crédito;
- X5: Vendedores bem informados sobre os produtos da loja.

Para entender o padrão de respostas observado na amostra, aplicou-se uma análise fatorial à matriz de correlação dessas variáveis. A tabela 4.18 apresenta as cargas fatoriais obtidas após uma rotação varimax.

```{r}
#| echo: false
#| message: false
#| warning: false
#| paged-print: false
#| tbl-cap: "Tabela 4.18 do livro Artes e Barroso"

library(knitr)
library(kableExtra)
library(dplyr)
library(psych)

dados <- data.frame(
  F1 = c(-0.79, -0.07,  0.90,  0.92, -0.64),
  F2 = c( 0.43,  0.96, -0.18,  0.22,  0.40)
)

rownames(dados) <- paste0("X", 1:5)

dados <- dados %>% mutate("h2" = F1^2 + F2^2,
                          "ei" = 1 - h2)

total <- data.frame(
  F1 = sum(dados$F1^2),
  F2 = sum(dados$F2^2),
  h2 = NA,
  ei = NA)

sumF1 <- sum(dados$F1^2)
sumF2 <- sum(dados$F2^2)

perc_exp_F1 <- sumF1/5
perc_exp_F2 <- sumF2/5

total_exp <- perc_exp_F1 + perc_exp_F2

dados_final <- bind_rows(dados, Total = total)

rownames(dados_final)[6] <- "SS"

dados_final$h2[is.na(dados_final$h2)] <- ""
dados_final$ei[is.na(dados_final$ei)] <- ""

kable(
  dados_final,
  format = "latex",
  booktabs = TRUE,
  align = "c",
  col.names = c("F1", "F2", "$h^2$", "$\\psi$"),
  escape = FALSE,
) %>%
  kable_styling(latex_options = c("hold_position", "striped"))

```

\textbf{a) Determine e interprete as comunalidades e as porcentagens de explicação dos fatores. Critique a escolha do número de fatores}

A comunalidade de X2 é a maior, indicando que a percepção de limpeza é quase totalmente explicada pelos constructos do modelo, sendo um indicador confiável para o "Ambiente da Loja". Já a de X5, que é a menor, indica que os constructos explicam apenas 56.96% da variável, o restante é dado pela variância específica, não capturada pelos constructos.

A proporção da variância explicada pelos fatores é de 53,9% para o Fator 1 e 26,9% para o Fator 2, totalizando aproximadamente 80,8% da variância total. Em uma avaliação inicial, a escolha de dois fatores pode ser considerada satisfatória, uma vez que a variância acumulada explicada supera o patamar de 70%, frequentemente adotado como referência na literatura.

Entretanto, existem diferentes critérios para determinar o número adequado de fatores a serem retidos. Em uma análise preliminar, considerando que os autovalores não estão disponíveis, pode-se recorrer à proporção da variância explicada, já discutida anteriormente, bem como ao critério da comunalidade explicada, conforme descrito por @artesbarro. Adotando-se como referência o valor mínimo de 50% para as comunalidades, esse critério também conduz à retenção de dois fatores.

\textbf{b) Interprete os fatores rotacionados}

O Fator 1 (F1) é definido positivamente por X3 (Falta de agilidade no atendimento) e X4 (Demora na concessão de crédito), e negativamente por X1 (Cordialidade dos vendedores) e X5 (Vendedores bem informados sobre os produtos da loja). Dessa forma, observa-se uma relação inversa entre os atributos associados a esse fator. Enquanto X3 e X4 representam características indesejáveis do atendimento, X1 e X5 correspondem a aspectos desejáveis. Assim, valores elevados de F1 estão associados a uma pior qualidade do serviço prestado. Portanto, uma interpretação adequada para esse fator é Ineficiência do Atendimento, uma vez que ele sintetiza aspectos relacionados à lentidão dos processos e à menor qualidade da interação com os clientes.

O Fator 2 (F2) é caracterizado principalmente por X2 (Limpeza da Loja), que apresenta uma carga fatorial substancialmente superior às das demais variáveis. Como os demais loadings associados a esse fator possuem magnitudes reduzidas, conclui-se que F2 é essencialmente representado por esse atributo. Dessa forma, uma interpretação adequada para F2 é Ambiente da Loja, uma vez que esse fator reflete predominantemente as características relacionadas a esse aspecto.

\textbf{c) Construa um diagrama de caminho que descreva a análise realizada. Descreva as respectivas equações.}

```{r}
#| echo: false
#| message: false
#| warning: false
#| paged-print: false
#| fig-cap: "Diagrama Fatorial 4.1"

R <- diag(5)

# cria objeto fa válido
modelo <- fa(R, nfactors = 2, rotate = "none", fm = "minres")

# substitui pelas suas cargas
modelo$loadings[,] <- as.matrix(dados[, c("F1", "F2")])

# comunalidades
modelo$communality <- dados$h2

# unicidades
modelo$uniquenesses <- dados$ei

rownames(modelo$loadings) <- rownames(dados)

# diagrama
fa.diagram(
  modelo,
  simple = FALSE,
  digits = 2,
  cut = 0,
  main = "Diagrama Fatorial"
)

```

As equações são:

$X_1 - \mu_1 =  - 0.790F_1 + 0.430F_2 + \varepsilon_1$

$X_2 - \mu_2 =  - 0.070F_1 + 0.926F_2 + \varepsilon_2$

$X_3 - \mu_3 =  0.900F_1 + 0.842F_2 + \varepsilon_3$

$X_4 - \mu_4 =  0.920F_1 + 0.894F_2 + \varepsilon_4$

$X_5 - \mu_5 =  - 0.640F_1 + 0.569F_2 + \varepsilon_5$

\textbf{d) Um analista reservou os dois fatores e determinou seus escores fatoriais. O diagrama de dispersão apresentado na Figura 4.7 descreve o comportamento desses escores. Nesse diagrama foi destacado um ponto (vide a flecha) referente a um determinado consumidor. Como você interpretaria a percepção desse consumidor em relacão aos demais? O analista conclui que se tratava de um valor aberrante multidimensional. Essa conclusão faz sentido?}

Pela posição do consumidor no gráfico, observa-se que seu escore no Fator 1 é próximo de zero, indicando uma percepção próxima à média em relação à Ineficiência do Atendimento. Em contrapartida, seu escore no Fator 2 é substancialmente inferior ao dos demais consumidores, sugerindo uma avaliação bastante negativa do Ambiente da Loja.

Ao comparar sua posição com a distribuição geral dos escores fatoriais, nota-se que o consumidor encontra-se relativamente afastado da nuvem principal de observações, principalmente na direção do Fator 2. Entretanto, a classificação formal como valor aberrante multidimensional requer a utilização de medidas específicas, como a distância de Mahalanobis, não podendo ser estabelecida apenas por inspeção visual do gráfico.

## Pressupostos para resolução dos exercícios 4.3 e 4.4

Para aplicar uma análise fatorial pelo método das CP utilizando a matriz de correlações policóricas, o seguindo roteiro foi estabelecido:

- Verificação de Fatorabilidade

- Definição Número de Fatores

- Extração de Fatores

- Interpretação dos fatores

- Análise das comunalidades e Avaliação do ajuste do modelo


## 4.3 Artes e Barroso

\textbf{Retome o enunciado do Exercício 2.5. Aplique uma análise fatorial pelo método das componentes principais utilizando a matriz de correlações policóricas. O conjunto de fatores deve explicar pelo menos 70\% da variabilidade total dos dados. Faça uma análise completa dos resultados.}

### Verificação de Fatorabilidade

```{r}
#| echo: false
#| tbl-cap: "Matriz de correlações policóricas - Q 4.3"


pizza <- read.csv("Pizza.csv") %>% select(-brand, -id)

pizza_ord <- pizza %>%
  mutate(across(
    everything(),
    \(x) {
      cortes <- quantile(
        x,
        probs = seq(0, 1, length.out = 12),
        na.rm = TRUE
      )
      cortes <- unique(cortes)
      
      cut(
        x,
        breaks = cortes,
        include.lowest = TRUE,
        labels = FALSE
      ) - 1
    }
  ))

matriz_poly <- polychoric(pizza_ord, max.cat = 11)$rho

kable(
  round(matriz_poly, 4),
  format = "latex",
  booktabs = TRUE) %>%
  kable_styling(latex_options = c("hold_position"))

```

A matriz de correlações policóricas não apresenta elementos fora da diagonal muito próximos de zero. Portanto, a análise fatorial será útil.

### Definição do Número de Fatores

```{r}
#| echo: false
#| fig-cap: "Scree-Plot dos dados Pizza.csv"

autovalores <- eigen(matriz_poly)$values

plot(autovalores, type = "b", pch = 19, col = "blue",
     main = "Scree Plot - Pizza",
     xlab = "Número do Componente",
     ylab = "Autovalor (Variância)")
```

O Scree-plot denota que 3 fatores são suficientes para a análise Fatorial, atráves da análise do "ponto do cotovelo".

###  Extração de Fatores

```{r}
#| echo: false
#| tbl-cap: "Cargas fatoriais (rotação varimax), comunalidades e variância específica dos dados Pizza"

fit <- principal(matriz_poly, nfactors = 3, rotate = "varimax")

# cargas fatoriais
cargas <- as.data.frame(unclass(fit$loadings))

# comunalidades
cargas$h2 <- fit$communality

# unicidades
cargas$ei <- fit$uniquenesses

# soma dos quadrados das cargas
ss <- data.frame(
  RC1 = sum(cargas$RC1^2),
  RC2 = sum(cargas$RC2^2),
  RC3 = sum(cargas$RC3^2),
  h2 = NA,
  ei = NA
)

cargas <- cargas %>% mutate(h2 = round(h2, 4),
                            ei = round(ei, 4))

# adiciona linha final
tabela_final <- bind_rows(cargas, SS = ss)

tabela_final$h2[is.na(tabela_final$h2)] <- ""
tabela_final$ei[is.na(tabela_final$ei)] <- ""

rownames(tabela_final)[8] <- "SS"

# tabela latex
kable(
  tabela_final,
  format = "latex",
  booktabs = TRUE,
  align = "c",
  escape = FALSE,
  digits = 2,
  col.names = c("F1", "F2", "F3", "$h^2$", "$\\psi$")
) %>%
  kable_styling(
    latex_options = c("hold_position", "striped")
  )

p <- nrow(cargas)

var_f1 <- ss$RC1 / p
var_f2 <- ss$RC2 / p
var_f3 <- ss$RC3 / p

var_total <- var_f1 + var_f2 + var_f3

```


### Interpretação dos fatores e Análise das comunalidades e Avaliação do ajuste do modelo

O Fator 1 (F1), possui carga fatorial relevante positiva para prot, ash e fat e negativa para carb. Esse padrão indica contraste entre alimentos com maiores teores proteína, gordura e cinzas e aqueles com maior concentração de carboidratos. Logo, é possível apontar que os atributos com maiores cargas fatoriais são associados a características da composição do recheio das pizzas, denotando à F1, uma interpretação adequada "Perfil do Recheio".

Por sua vez, o Fator 2 (F2) apresenta carga fatorial relevante positiva para cal e negativa para mois. Esse padrão indica uma relação inversa entre calorias e umidade, de modo queprodutos com maiores escores nesse fator tendem a apresentar maior conteúdo calórico e menor teor de umidade. Dessa forma, uma interpretação adequada para F2 é Calorias versus Umidade, uma vez que o fator sintetiza o contraste entre a densidade energética e o conteúdo de água dos produtos.

Por fim, o Fator 3 (F3) contém carga fatorial relevante positiva  positiva para sodium e ash. Esse comportamento indica que F3 possui uma interpretação adequada "Teor de Cinzas e Sódios", uma vez que apresenta baixa carga fatorial nos outros atributos.

Observa-se que nem sempre é possível identificar exatamente o que o Fator está medindo, apenas é possível atribuir interpretações.

A porcentagem da variância explicada foi de 92.59%, satisfatória e maior que os 70% que o exercício pediu.

Ademais, é possível observar que as comunalidades são altas (maiores que 0.5) e próximas de 1. Logo, preliminarmente o modelo possui um bom ajuste. Outra maneira de verificar é comparar a matriz de covariâncias amostrais observada com a estimativa sob modelo:

\begin{equation}
\hat{\Sigma} = \hat{\Phi}\hat{\Phi}^{\top} + \hat{\Psi}.
\label{eq:modelo_fatorial}
\end{equation}

```{r}
#| echo: false
#| tbl-cap: "Matriz de resíduos entre as correlações observadas e reproduzidas pelo modelo fatorial - Pizza"

Psi <- diag(fit$uniquenesses)

Lambda <- as.matrix(unclass(fit$loadings))

Sigma_hat <- Lambda %*% t(Lambda) + Psi

Residual <- matriz_poly - Sigma_hat

kable(
  round(Residual, 4),
  format = "latex",
  booktabs = TRUE) %>%
  kable_styling(latex_options = c("hold_position"))
```

Por meio da matriz de resíduos, observa-se que praticamente todos os resíduos apresentam magnitude reduzida e próxima de zero, sendo inferiores a 0,10 em valor absoluto, com exceção do par prot e mois, cujo resíduo é igual a −0.1058. Esse resultado indica que a matriz de correlações reproduzida pelo modelo é bastante semelhante à matriz observada. Portanto, a solução fatorial apresenta um bom ajuste, não havendo evidências de discrepâncias relevantes entre os dados observados e aqueles reproduzidos pelos fatores extraídos.

### Códigos

```{r}
#| message: false
#| warning: false
#| eval: false

# verificação da fatorabilidade

pizza <- read.csv("Pizza.csv") %>% select(-brand, -id)

pizza_ord <- pizza %>%
  mutate(across(
    everything(),
    \(x) {
      cortes <- quantile(
        x,
        probs = seq(0, 1, length.out = 12),
        na.rm = TRUE
      )
      cortes <- unique(cortes)
      
      cut(
        x,
        breaks = cortes,
        include.lowest = TRUE,
        labels = FALSE
      ) - 1
    }
  ))

matriz_poly <- polychoric(pizza_ord, max.cat = 11)$rho

kable(
  round(matriz_poly, 4),
  format = "latex",
  booktabs = TRUE) %>%
  kable_styling(latex_options = c("hold_position"))

# definição do número de fatores

autovalores <- eigen(matriz_poly)$values

plot(autovalores, type = "b", pch = 19, col = "blue",
     main = "Scree Plot - Nutrientes de Pizza",
     xlab = "Número do Componente",
     ylab = "Autovalor (Variância)")

# Extração de Fatores

fit <- principal(matriz_poly, nfactors = 3, rotate = "varimax")

# cargas fatoriais
cargas <- as.data.frame(unclass(fit$loadings))

# comunalidades
cargas$h2 <- fit$communality

# unicidades
cargas$ei <- fit$uniquenesses

# soma dos quadrados das cargas
ss <- data.frame(
  RC1 = sum(cargas$RC1^2),
  RC2 = sum(cargas$RC2^2),
  RC3 = sum(cargas$RC3^2),
  h2 = NA,
  ei = NA
)

cargas <- cargas %>% mutate(h2 = round(h2, 4),
                            ei = round(ei, 4))

# adiciona linha final
tabela_final <- bind_rows(cargas, SS = ss)

tabela_final$h2[is.na(tabela_final$h2)] <- ""
tabela_final$ei[is.na(tabela_final$ei)] <- ""

rownames(tabela_final)[8] <- "SS"

# tabela latex
kable(
  tabela_final,
  format = "latex",
  booktabs = TRUE,
  align = "c",
  escape = FALSE,
  digits = 2,
  col.names = c("F1", "F2", "F3", "$h^2$", "$\\psi$")
) %>%
  kable_styling(
    latex_options = c("hold_position", "striped")
  )

p <- nrow(cargas)

var_f1 <- ss$RC1 / p
var_f2 <- ss$RC2 / p
var_f3 <- ss$RC3 / p

var_total <- var_f1 + var_f2 + var_f3

# Interpretação dos fatores e Análise das comunalidades 
#e Avaliação do ajuste do modelo

Psi <- diag(fit$uniquenesses)

Lambda <- as.matrix(unclass(fit$loadings))

Sigma_hat <- Lambda %*% t(Lambda) + Psi

Residual <- matriz_poly - Sigma_hat

kable(
  round(Residual, 4),
  format = "latex",
  booktabs = TRUE) %>%
  kable_styling(latex_options = c("hold_position"))
```

\newpage

## 4.4 Artes e Barroso

\textbf{Retome o enunciado do Exercício 3.4. Aplique uma análise fatorial pelo método das componentes principais utilizando a matriz de correlações policóricas. O conjunto de fatores deve explicar pelo menos 70\% da variabilidade total dos dados. Faça uma análise completa dos resultados.}

Dicionário das variáveis

- FWB1_1: Capacidade de lidar com despesas inesperadas;
- FWB1_2: Segurança financeira futura;
- FWB1_3: Percepção de limitações financeiras para alcançar objetivos de vida;
- FWB1_4: Capacidade de aproveitar a vida por meio da gestão financeira;
- FWB1_5: Sensação de sobrevivência financeira;
- FWB1_6: Preocupação com a suficiência dos recursos financeiros no futuro;
- FWB2_1: Impacto financeiro de gastos extraordinários;
- FWB2_2: Disponibilidade de recursos ao final do mês;
- FWB2_3: Atrasos em compromissos financeiros;
- FWB2_4: Percepção de controle das finanças sobre a vida.

### Verificação de Fatorabilidade

```{r}
#| echo: false
#| message: false
#| warning: false
#| tbl-cap: "Matriz de correlações policóricas 1 de 2 - Q 4.4"
dados <- read.csv("Q4_4.csv") %>% select(FWB1_1, FWB1_2, FWB1_3, FWB1_4, FWB1_5, FWB1_6,
         FWB2_1, FWB2_2, FWB2_3, FWB2_4)

dados_ord <- dados %>%
  mutate(across(
    everything(),
    \(x) {
      cortes <- quantile(
        x,
        probs = seq(0, 1, length.out = 11),
        na.rm = TRUE
      )
      cortes <- unique(cortes)
      
      cut(
        x,
        breaks = cortes,
        include.lowest = TRUE,
        labels = FALSE
      ) - 1
    }
  ))

matriz_poly <- polychoric(dados_ord, max.cat = 11)$rho

kable(
  round(matriz_poly[, 1:5], 4),
  format = "latex",
  booktabs = TRUE
) %>%
  kable_styling(
    latex_options = c("HOLD_position")
  )

```

```{r}
#| echo: false
#| message: false
#| warning: false
#| tbl-cap: "Matriz de correlações policóricas 2 de 2 - Q 4.4"
kable(
  round(matriz_poly[, 6:10], 4),
  format = "latex",
  booktabs = TRUE
) %>%
  kable_styling(
    latex_options = c("HOLD_position")
  )
```

A matriz de correlações policóricas não apresenta elementos fora da diagonal muito próximos de zero. Portanto, a análise fatorial será útil.

### Definição do Número de Fatores

```{r}
#| echo: false
#| fig-cap: "Scree-Plot dos dados BemEstarFinanceiro.csv"
autovalores <- eigen(matriz_poly)$values

plot(autovalores, type = "b", pch = 19, col = "blue",
     main = "Scree Plot - BemEstarFin",
     xlab = "Número do Componente",
     ylab = "Autovalor (Variância)")
```

O Scree-plot denota que 2 fatores são suficientes para a análise Fatorial, atráves da análise do "ponto do cotovelo".

###  Extração de Fatores

```{r}
#| echo: false
#| tbl-cap: "Cargas fatoriais (rotação varimax), comunalidades e variância específica dos dados BemEstarFin"

fit <- principal(matriz_poly, nfactors = 2, rotate = "varimax")

# cargas fatoriais
cargas <- as.data.frame(unclass(fit$loadings))

# comunalidades
cargas$h2 <- fit$communality

# unicidades
cargas$ei <- fit$uniquenesses

ss <- data.frame(
  RC1 = sum(cargas$RC1^2),
  RC2 = sum(cargas$RC2^2),
  h2 = NA,
  ei = NA
)

# arredondamento
cargas <- cargas %>%
  mutate(
    h2 = round(h2, 4),
    ei = round(ei, 4)
  )

# adiciona linha SS
tabela_final <- bind_rows(cargas, SS = ss)

# substitui NAs por vazio
tabela_final$h2[is.na(tabela_final$h2)] <- ""
tabela_final$ei[is.na(tabela_final$ei)] <- ""

# nome da última linha
rownames(tabela_final)[nrow(tabela_final)] <- "SS"

# evita erro com "_"
rownames(tabela_final) <- gsub(
  "_",
  "\\\\_",
  rownames(tabela_final)
)

# variância explicada
p <- nrow(cargas)

var_f1 <- ss$RC1 / p
var_f2 <- ss$RC2 / p

var_total <- var_f1 + var_f2

# tabela LaTeX
kable(
  tabela_final,
  format = "latex",
  booktabs = TRUE,
  align = "c",
  escape = FALSE,
  digits = 2,
  col.names = c("F1", "F2", "$h^2$", "$\\psi$")
) %>%
  kable_styling(
    latex_options = c("HOLD_position", "striped")
  )

```

### Interpretação dos fatores e Análise das comunalidades e Avaliação do ajuste do modelo

O Fator 1 (F1) possui carga fatorial relevante positiva para FWB1_3 (0.77), FWB2_4 (0.76), FWB1_5 (0.74), FWB1_6 (0.73) e FWB2_1 (0.71), que são:

- FWB1_3: Percepção de limitações financeiras para alcançar objetivos de vida;
- FWB2_4: Percepção de controle das finanças sobre a vida;
- FWB1_5: Sensação de sobrevivência financeira;
- FWB1_6: Preocupação com a suficiência dos recursos financeiros no futuro;
- FWB2_1: Impacto financeiro de gastos extraordinários.

Observa-se que as maiores cargas fatoriais de F1 estão associadas a variáveis relacionadas a preocupações, dificuldades e inseguranças financeiras. Dessa forma, os atributos que mais contribuem para a definição desse fator refletem aspectos ligados ao estresse decorrente da situação financeira dos indivíduos, justificando sua interpretação como "Stress Financeiro".

Além disso, as cargas fatoriais negativas apresentam magnitudes relativamente menores, sendo as mais expressivas as de FWB2_2, com carga de −0,49, e FWB1_1, com carga de −0,36. Como ambas representam indicadores de maior segurança financeira, suas associações negativas reforçam a interpretação de F1: indivíduos com escores elevados nesse fator tendem a apresentar maior estresse financeiro e menor capacidade de lidar com imprevistos ou manter recursos disponíveis ao final do mês.

- FWB2_2: Disponibilidade de recursos ao final do mês.
- FWB1_1: Capacidade de lidar com despesas inesperadas;

O Fator 2 (F2) possui carga fatorial relevante positiva para FWB1_2 (0.86), FWB1_4 (0.85), FWB1_1 (0.82) e FWB2_2 (0.70) que são:

- FWB1_1: Capacidade de lidar com despesas inesperadas;
- FWB1_2: Segurança financeira futura;
- FWB1_4: Capacidade de aproveitar a vida por meio da gestão financeira;
- FWB2_2: Disponibilidade de recursos ao final do mês.

Observa-se que todas essas variáveis estão associadas a aspectos positivos do bem-estar financeiro, refletindo capacidade de planejamento, estabilidade econômica, disponibilidade de recursos e confiança em relação à situação financeira futura. Dessa forma, valores elevados de F2 estão associados a indivíduos que apresentam maior segurança e tranquilidade em relação às suas finanças.

Adicionalmente, as maiores cargas negativas são observadas para FWB2_1 (-0,49), referente ao impacto financeiro de gastos extraordinários, e FWB1_3 (-0,35), relacionado à percepção de limitações financeiras para alcançar objetivos de vida. Embora apresentem magnitudes inferiores às principais cargas positivas, essas associações negativas reforçam a interpretação do fator, uma vez que representam características opostas à estabilidade financeira.

- FWB2_1: Impacto financeiro de gastos extraordinários;
- FWB1_3: Percepção de limitações financeiras para alcançar objetivos de vida;

A porcentagem da variância explicada foi de 71.53%, pouco maior que os 70% exigidos pelo exercício.

Por fim, é possível observar que as comunalidades são altas (maiores que 0.5), mas não tão próximas de 1. Logo, preliminarmente o modelo possui um ajuste razoável-bom. Outra maneira de verificar é comparar a matriz de covariâncias amostrais observada com a estimativa sob modelo:

\begin{equation}
\hat{\Sigma} = \hat{\Phi}\hat{\Phi}^{\top} + \hat{\Psi}.
\label{eq:modelo_fatorial}
\end{equation}

```{r}
#| echo: false
#| tbl-cap: "Matriz de resíduos entre as correlações observadas e reproduzidas pelo modelo fatorial 1 de 2 - BemEstarFinanceiro"

Psi <- diag(fit$uniquenesses)

Lambda <- as.matrix(unclass(fit$loadings))

Sigma_hat <- Lambda %*% t(Lambda) + Psi

Residual <- matriz_poly - Sigma_hat

kable(
  round(Residual[, 1:5], 4),
  format = "latex",
  booktabs = TRUE
) %>%
  kable_styling(
    latex_options = c("HOLD_position")
  )
```


```{r}
#| echo: false
#| tbl-cap: "Matriz de resíduos entre as correlações observadas e reproduzidas pelo modelo fatorial 2 de 2 - BemEstarFinanceiro"

kable(
  round(Residual[, 6:10], 4),
  format = "latex",
  booktabs = TRUE
) %>%
  kable_styling(
    latex_options = c("HOLD_position")
  )
```

Por meio da matriz de resíduos, observa-se que a maioria dos resíduos apresenta magnitude reduzida, sendo inferior a 0,10 em valor absoluto. A única exceção relevante corresponde ao par FWB2_3 e FWB1_6, cujo resíduo é igual a −0.1206. Dessa forma, conclui-se que o modelo reproduz satisfatoriamente a estrutura de correlações observada, apresentando um ajuste global adequado, embora exista uma discrepância um pouco maior para esse par específico de variáveis.

### Códigos

```{r}
#| message: false
#| warning: false
#| eval: false

dados <- read.csv("Q4_4.csv") %>% select(FWB1_1, 
                                         FWB1_2, 
                                         FWB1_3, 
                                         FWB1_4, 
                                         FWB1_5, 
                                         FWB1_6,
                                         FWB2_1, 
                                         FWB2_2, 
                                         FWB2_3, 
                                         FWB2_4)

dados_ord <- dados %>%
  mutate(across(
    everything(),
    \(x) {
      cortes <- quantile(
        x,
        probs = seq(0, 1, length.out = 11),
        na.rm = TRUE
      )
      cortes <- unique(cortes)
      
      cut(
        x,
        breaks = cortes,
        include.lowest = TRUE,
        labels = FALSE
      ) - 1
    }
  ))

matriz_poly <- polychoric(dados_ord, max.cat = 11)$rho

# verificação da fatorabilidade

kable(
  round(matriz_poly[, 1:5], 4),
  format = "latex",
  booktabs = TRUE
) %>%
  kable_styling(
    latex_options = c("hold_position")
  )

autovalores <- eigen(matriz_poly)$values

# Definição do Número de Fatores

plot(autovalores, type = "b", pch = 19, col = "blue",
     main = "Scree Plot - BemEstarFin",
     xlab = "Número do Componente",
     ylab = "Autovalor (Variância)")

fit <- principal(matriz_poly, nfactors = 2, rotate = "varimax")

#  Extração de Fatores

# cargas fatoriais
cargas <- as.data.frame(unclass(fit$loadings))

# comunalidades
cargas$h2 <- fit$communality

# unicidades
cargas$ei <- fit$uniquenesses

ss <- data.frame(
  RC1 = sum(cargas$RC1^2),
  RC2 = sum(cargas$RC2^2),
  h2 = NA,
  ei = NA
)

# arredondamento
cargas <- cargas %>%
  mutate(
    h2 = round(h2, 4),
    ei = round(ei, 4)
  )

# adiciona linha SS
tabela_final <- bind_rows(cargas, SS = ss)

# substitui NAs por vazio
tabela_final$h2[is.na(tabela_final$h2)] <- ""
tabela_final$ei[is.na(tabela_final$ei)] <- ""

# nome da última linha
rownames(tabela_final)[nrow(tabela_final)] <- "SS"

# evita erro com "_"
rownames(tabela_final) <- gsub(
  "_",
  "\\\\_",
  rownames(tabela_final)
)

# tabela LaTeX
kable(
  tabela_final,
  format = "latex",
  booktabs = TRUE,
  align = "c",
  escape = FALSE,
  digits = 2,
  col.names = c("F1", "F2", "$h^2$", "$\\psi$")
) %>%
  kable_styling(
    latex_options = c("hold_position", "striped")
  )

# variância explicada
p <- nrow(cargas)

var_f1 <- ss$RC1 / p
var_f2 <- ss$RC2 / p

var_total <- var_f1 + var_f2

# Interpretação dos fatores e Análise das comunalidades 
#e Avaliação do ajuste do modelo

Psi <- diag(fit$uniquenesses)

Lambda <- as.matrix(unclass(fit$loadings))

Sigma_hat <- Lambda %*% t(Lambda) + Psi

Residual <- matriz_poly - Sigma_hat

kable(
  round(Residual[, 1:5], 4),
  format = "latex",
  booktabs = TRUE
) %>%
  kable_styling(
    latex_options = c("hold_position")
  )

kable(
  round(Residual[, 6:10], 4),
  format = "latex",
  booktabs = TRUE
) %>%
  kable_styling(
    latex_options = c("hold_position")
  )
```

\newpage

## 4.8 Artes e Barroso

\textbf{A Tabela 4.21 traz algumas frases que fazem parte de um questionário que
foi respondido por atletas de basquete com o objetivo de avaliar o que lhes causa stress. Quanto maior o valor da variável, maior é a percepção do atleta de que a característica é estressante. Os dados estão armazenados na aba dados do arquivo Stress.xlsx, provenientes do projeto “Stress e Basquetebol de Alto Nível e Categorias Menores”, submetido ao CEA Centro de Estatística Aplicada do IME-USP.11}

Dicionário das variáveis:

- X1: Necessidade de sempre jogar bem  
- X2: Perder  
- X3: Autocobrança exagerada  
- X4: Pensamentos negativos sobre sua carreira  
- X5: Perder jogo praticamente ganho  
- X6: Repetir os mesmos erros  
- X7: Cometer erros que provocam a derrota da equipe  
- X8: Adversário desleal  
- X9: Arbitragem prejudica você  
- X10: Falta de humildade de um companheiro de equipe  
- X11: Pessoas com pensamento negativo  
- X12: Companheiro desleal  
- X13: Diferenças de tratamento na equipe  
- X14: Falta de confiança por parte do técnico  

\textbf{a) Faça uma análise fatorial considerando a matriz de correlações policóricas entre as variáveis X1 a X14}

Para garantir a estabildiade das estimativas dos limiares da matriz policórica e evitar distorções por dados esparços realizou-se o agrupamento de categorias com frequências inferiores a 5 observações.

```{r}
#| echo: false
#| message: false
#| warning: false
#| tbl-cap: "Matriz de correlações policóricas  1 de 2- Q 4.8"

library(readxl)

dados <- read_xlsx(path = "Stress\\Stress.xlsx") %>% select(-Código)

dados$X1 <- ifelse(dados$X1 == 6, 5, dados$X1)

dados$X5[dados$X5 == 1] <- 0

dados$X5 <- as.numeric(as.factor(dados$X5)) - 1

dados$X6 <- ifelse(dados$X6 == 0, 1, dados$X1)

dados$X7[dados$X7 == 0] <- 2

dados$X7 <- as.numeric(as.factor(dados$X7)) - 1

dados$X8 <- ifelse(dados$X8 == 7, 6, dados$X8)

dados$X8 <- ifelse(dados$X8 == 6, 5, dados$X8)

dados$X10 <- ifelse(dados$X10 == 6, 5, dados$X10)

dados$X11 <- ifelse(dados$X11 == 6, 5, dados$X11)

dados$X12 <- ifelse(dados$X12 == 6, 5, dados$X12)

dados$X13[dados$X13 == 1] <- 0

dados$X13 <- as.numeric(as.factor(dados$X13)) - 1

matriz_poly <- polychoric(dados)$rho

kable(
  round(matriz_poly[, 1:7], 4),
  format = "latex",
  booktabs = TRUE
) %>%
  kable_styling(
    latex_options = c("HOLD_position")
  )

```


```{r}
#| echo: false
#| tbl-cap: "Matriz de correlações policóricas  2 de 2- Q 4.8"
kable(
  round(matriz_poly[, 8:14], 4),
  format = "latex",
  booktabs = TRUE
) %>%
  kable_styling(
    latex_options = c("HOLD_position")
  )
```

A matriz de correlações policóricas não apresenta elementos fora da diagonal muito próximos de zero. Portanto, a análise fatorial será útil.

```{r}
#| echo: false
#| tbl-cap: "Cargas fatoriais (rotação varimax) com m = 2, comunalidades e variância específica dos dados Stresse"

fit <- principal(matriz_poly, nfactors = 2, rotate = "varimax")

# cargas fatoriais
cargas <- as.data.frame(unclass(fit$loadings))

# comunalidades
cargas$h2 <- fit$communality

# unicidades
cargas$ei <- fit$uniquenesses

ss <- data.frame(
  RC1 = sum(cargas$RC1^2),
  RC2 = sum(cargas$RC2^2),
  h2 = NA,
  ei = NA
)

# arredondamento
cargas <- cargas %>%
  mutate(
    h2 = round(h2, 4),
    ei = round(ei, 4)
  )

# adiciona linha SS
tabela_final <- bind_rows(cargas, SS = ss)

# substitui NAs por vazio
tabela_final$h2[is.na(tabela_final$h2)] <- ""
tabela_final$ei[is.na(tabela_final$ei)] <- ""

# nome da última linha
rownames(tabela_final)[nrow(tabela_final)] <- "SS"

# evita erro com "_"
rownames(tabela_final) <- gsub(
  "_",
  "\\\\_",
  rownames(tabela_final)
)

# variância explicada
p <- nrow(cargas)

var_f1 <- ss$RC1 / p
var_f2 <- ss$RC2 / p

var_total <- var_f1 + var_f2

# tabela LaTeX
kable(
  tabela_final,
  format = "latex",
  booktabs = TRUE,
  align = "c",
  escape = FALSE,
  digits = 2,
  col.names = c("F1", "F2", "$h^2$", "$\\psi$")
) %>%
  kable_styling(
    latex_options = c("HOLD_position", "striped")
  )
```

Como é possível ver através da tabela da AF com $m=2$, a soma das cargas fatoriais ao quadrado foi de apenas $3.44$ e $3.31$, o que denota a porcentagem da variância explicada de apenas 48.18%. Logo, é necessário um número maior de fatores para capturar uma porcentagem de variância maior.

```{r}
#| echo: false
#| tbl-cap: "Cargas fatoriais (rotação varimax) com m = 6, comunalidades e variância específica dos dados Stresse"
#| label: tbl-m6

fit <- principal(matriz_poly, nfactors = 6, rotate = "varimax")

# cargas fatoriais
cargas <- as.data.frame(unclass(fit$loadings))

# comunalidades
cargas$h2 <- fit$communality

# unicidades
cargas$ei <- fit$uniquenesses

ss <- data.frame(
  RC1 = sum(cargas$RC1^2),
  RC2 = sum(cargas$RC2^2),
  RC3 = sum(cargas$RC3^2),
  RC4 = sum(cargas$RC4^2),
  RC5 = sum(cargas$RC5^2),
  RC6 = sum(cargas$RC6^2),
  h2 = NA,
  ei = NA
)

# arredondamento
cargas <- cargas %>%
  mutate(
    h2 = round(h2, 4),
    ei = round(ei, 4)
  )

# adiciona linha SS
tabela_final <- bind_rows(cargas, SS = ss)

# substitui NAs por vazio
tabela_final$h2[is.na(tabela_final$h2)] <- ""
tabela_final$ei[is.na(tabela_final$ei)] <- ""

# nome da última linha
rownames(tabela_final)[nrow(tabela_final)] <- "SS"

# evita erro com "_"
rownames(tabela_final) <- gsub(
  "_",
  "\\\\_",
  rownames(tabela_final)
)

# variância explicada
p <- nrow(cargas)

var_f1 <- ss$RC1 / p
var_f2 <- ss$RC2 / p
var_f3 <- ss$RC3 / p
var_f4 <- ss$RC4 / p
var_f5 <- ss$RC5 / p
var_f6 <- ss$RC6 / p

var_total <- var_f1 + var_f2 + var_f3 + var_f4 + var_f5 + var_f6

# tabela LaTeX
kable(
  tabela_final,
  format = "latex",
  booktabs = TRUE,
  align = "c",
  escape = FALSE,
  digits = 2,
  col.names = c("F1", "F2", "F3", "F4","F5", "F6", "$h^2$", "$\\psi$")
) %>%
  kable_styling(
    latex_options = c("HOLD_position", "striped")
  )
```

Com $m=6$, a porcentagem da variância explicada foi de 74.89%


\textbf{b) Construa o gráfico dos autovalores. Quantos fatores você escolheria se quisesse explicar pelo menos 70% da variabilidade total dos dados?
}

```{r}
#| echo: false
#| fig-cap: "Scree-Plot dos dados Stress.xlsx"

autovalores <- eigen(matriz_poly)$values

plot(autovalores, type = "b", pch = 19, col = "blue",
     main = "Scree Plot - BemEstarFin",
     xlab = "Número do Componente",
     ylab = "Autovalor (Variância)")
```

Apesar da "Regra de cotovelo" apontar que apenas 2 fatores seriam suficientes, como foi visto na alternativa anterior, são necessários 6 fatores para obter 70% da variância explicada.

\textbf{c) Qual é o valor das comunalidades se fossem considerados o número de fatores fixado no item b)? Você acredita que esse número seria suficiente? Por quê?
}

Com base na tabela @tbl-m6, nota-se que, quando $m=6$, as comunalidades são todas maiores que 0.5, de maneira que a maior variância específica é de 0.3869. Eu acredito que 6 fatores não são suficientes, pois apenas 74% de variância explicada, assumindo uma postura conservadora, não são o bastante. Uma porcentagem ideal, do meu ponto de vista, é de 90% para mais.

\textbf{d) Interprete os Fatores escolhidos}

O Fator 1 (F1) possui cargas fatoriais altas, ordenadas do maior para o menor, em:

- X8: Adversário desleal (0.73); 
- X10: Falta de humildade de um companheiro de equipe (0.69);
- X12: Companheiro desleal (0.64); 
- X9: Arbitragem prejudica você (0.57);  
- X11: Pessoas com pensamento negativo (0.54). 

Logo, pode ser interpretado como "Percepção negativa acerca das pessoas ao redor".

O Fator 2 (F2) contém cargas fatoriais altas, ordenadas do maior para o menor, em:

- X6: Repetir os mesmos erros (0.88); 
- X1: Necessidade de sempre jogar bem (0.87).

Portanto, pode ser interpretado como "Pressão alheia" ou "Cobrança alheia".

O Fator 3 (F3) apresenta cargas fatoriais altas, ordenadas do maior para o menor, em:

- X2: Perder (0.88;)
- X5: Perder jogo praticamente ganho (0.53).

Então, pode ser interpretado como "Medo de perder"

O Fator (F4) possui cargas fatoriais altas, ordenadas do maior para o menor, em:

- X7: Cometer erros que provocam a derrota da equipe (0.85).

e menores que 0.5

- X9: Arbitragem prejudica você (0.48);
- X5: Perder jogo praticamente ganho  (0.46).

Logo, por ser interpretado como "Culpa pela derrota".

O Fator (F5) contém cargas fatoriais altas, ordenadas do maior para o menor, em:

- X14: Falta de confiança por parte do técnico (0.81);
- X13: Diferenças de tratamento na equipe  (0.85).

Portanto, pode ser interpretado como "Baixa confiança e tratamento negativo da equipe".

Por fim, o Fator 6 (F6), contém cargas fatoriais altas, ordenadas do maior para o menor, em:

- X4: Pensamentos negativos sobre sua carreira (0.78) 
- X3: Autocobrança exagerada (0.74).

Então, de maneira análoga ao Fator 2, o Fator 6 pode ser interpretado como "Autocobrança", uma pressão que os jogadores aplicam neles mesmos.

### Códigos


```{r}
#| message: false
#| warning: false
#| eval: false


library(readxl)

dados <- read_xlsx(path = "Stress\\Stress.xlsx") %>% select(-Código)

# Tratamento da esparsidade dos dados

dados$X1 <- ifelse(dados$X1 == 6, 5, dados$X1)

dados$X5[dados$X5 == 1] <- 0

dados$X5 <- as.numeric(as.factor(dados$X5)) - 1

dados$X6 <- ifelse(dados$X6 == 0, 1, dados$X1)

dados$X7[dados$X7 == 0] <- 2

dados$X7 <- as.numeric(as.factor(dados$X7)) - 1

dados$X8 <- ifelse(dados$X8 == 7, 6, dados$X8)

dados$X8 <- ifelse(dados$X8 == 6, 5, dados$X8)

dados$X10 <- ifelse(dados$X10 == 6, 5, dados$X10)

dados$X11 <- ifelse(dados$X11 == 6, 5, dados$X11)

dados$X12 <- ifelse(dados$X12 == 6, 5, dados$X12)

dados$X13[dados$X13 == 1] <- 0

dados$X13 <- as.numeric(as.factor(dados$X13)) - 1

matriz_poly <- polychoric(dados)$rho

kable(
  round(matriz_poly[, 1:7], 4),
  format = "latex",
  booktabs = TRUE
) %>%
  kable_styling(
    latex_options = c("HOLD_position")
  )

kable(
  round(matriz_poly[, 8:14], 4),
  format = "latex",
  booktabs = TRUE
) %>%
  kable_styling(
    latex_options = c("HOLD_position")
  )

# AF com m=2

fit <- principal(matriz_poly, nfactors = 2, rotate = "varimax")

# cargas fatoriais
cargas <- as.data.frame(unclass(fit$loadings))

# comunalidades
cargas$h2 <- fit$communality

# unicidades
cargas$ei <- fit$uniquenesses

ss <- data.frame(
  RC1 = sum(cargas$RC1^2),
  RC2 = sum(cargas$RC2^2),
  h2 = NA,
  ei = NA
)

# arredondamento
cargas <- cargas %>%
  mutate(
    h2 = round(h2, 4),
    ei = round(ei, 4)
  )

# adiciona linha SS
tabela_final <- bind_rows(cargas, SS = ss)

# substitui NAs por vazio
tabela_final$h2[is.na(tabela_final$h2)] <- ""
tabela_final$ei[is.na(tabela_final$ei)] <- ""

# nome da última linha
rownames(tabela_final)[nrow(tabela_final)] <- "SS"

# evita erro com "_"
rownames(tabela_final) <- gsub(
  "_",
  "\\\\_",
  rownames(tabela_final)
)

# variância explicada
p <- nrow(cargas)

var_f1 <- ss$RC1 / p
var_f2 <- ss$RC2 / p

var_total <- var_f1 + var_f2

# tabela LaTeX
kable(
  tabela_final,
  format = "latex",
  booktabs = TRUE,
  align = "c",
  escape = FALSE,
  digits = 2,
  col.names = c("F1", "F2", "$h^2$", "$\\psi$")
) %>%
  kable_styling(
    latex_options = c("HOLD_position", "striped")
  )

# AF com m = 6

fit <- principal(matriz_poly, nfactors = 6, rotate = "varimax")

# cargas fatoriais
cargas <- as.data.frame(unclass(fit$loadings))

# comunalidades
cargas$h2 <- fit$communality

# unicidades
cargas$ei <- fit$uniquenesses

ss <- data.frame(
  RC1 = sum(cargas$RC1^2),
  RC2 = sum(cargas$RC2^2),
  RC3 = sum(cargas$RC3^2),
  RC4 = sum(cargas$RC4^2),
  RC5 = sum(cargas$RC5^2),
  RC6 = sum(cargas$RC6^2),
  h2 = NA,
  ei = NA
)

# arredondamento
cargas <- cargas %>%
  mutate(
    h2 = round(h2, 4),
    ei = round(ei, 4)
  )

# adiciona linha SS
tabela_final <- bind_rows(cargas, SS = ss)

# substitui NAs por vazio
tabela_final$h2[is.na(tabela_final$h2)] <- ""
tabela_final$ei[is.na(tabela_final$ei)] <- ""

# nome da última linha
rownames(tabela_final)[nrow(tabela_final)] <- "SS"

# evita erro com "_"
rownames(tabela_final) <- gsub(
  "_",
  "\\\\_",
  rownames(tabela_final)
)

# variância explicada
p <- nrow(cargas)

var_f1 <- ss$RC1 / p
var_f2 <- ss$RC2 / p
var_f3 <- ss$RC3 / p
var_f4 <- ss$RC4 / p
var_f5 <- ss$RC5 / p
var_f6 <- ss$RC6 / p

var_total <- var_f1 + var_f2 + var_f3 + var_f4 + var_f5 + var_f6

# tabela LaTeX
kable(
  tabela_final,
  format = "latex",
  booktabs = TRUE,
  align = "c",
  escape = FALSE,
  digits = 2,
  col.names = c("F1", "F2", "F3", "F4","F5", "F6", "$h^2$", "$\\psi$")
) %>%
  kable_styling(
    latex_options = c("HOLD_position", "striped")
  )

# Scree-plot

autovalores <- eigen(matriz_poly)$values

plot(autovalores, type = "b", pch = 19, col = "blue",
     main = "Scree Plot - BemEstarFin",
     xlab = "Número do Componente",
     ylab = "Autovalor (Variância)")
```


## Morettin e Singer, 2023

\textbf{Num estudo planejado para avaliar o nível de poluição atmosférica por meio de medidas de elementos químicos depositados em cascas de árvores, obtiveram-se observações da concentração Al, Ba, Cu, Fe, Zn, P, Cl, Sr e Ca entre outros
elementos em 193 unidades da espécie Tipuana tipu na cidade de São Paulo. Esses
dados estão disponíveis no arquivo arvores.xls}

\textbf{Realize uma análise fatorial com o objetivo de obter um conjunto de fatores que permitam identificar características comuns a essas variáveis.}

```{r}
#| echo: false

library(readxl)
library(tidyr)

dados <- read_xls(path = "arvores.xls") %>% select(-especie, -tipovia) %>% mutate(across(everything(), ~ replace_na(.x, 0)))

mcor <- cor(dados)

af6arvores <- principal(mcor, nfactors = 6, rotate = "none")
res6 <- round(mcor - (af6arvores$loadings %*% t(af6arvores$loadings) + diag(af6arvores$uniquenesses)), 3)

fit <- af6arvores

# cargas fatoriais
cargas <- as.data.frame(unclass(af6arvores$loadings))

# comunalidades
cargas$h2 <- fit$communality

# unicidades
cargas$ei <- fit$uniquenesses

ss <- data.frame(
  PC1 = sum(cargas$PC1^2),
  PC2 = sum(cargas$PC2^2),
  PC3 = sum(cargas$PC3^2),
  PC4 = sum(cargas$PC4^2),
  PC5 = sum(cargas$PC5^2),
  PC6 = sum(cargas$PC6^2),
  h2 = NA,
  ei = NA
)

# arredondamento
cargas <- cargas %>%
  mutate(
    h2 = round(h2, 4),
    ei = round(ei, 4)
  )

# adiciona linha SS
tabela_final <- bind_rows(cargas, SS = ss)

# substitui NAs por vazio
tabela_final$h2[is.na(tabela_final$h2)] <- ""
tabela_final$ei[is.na(tabela_final$ei)] <- ""

# nome da última linha
rownames(tabela_final)[nrow(tabela_final)] <- "SS"

# evita erro com "_"
rownames(tabela_final) <- gsub(
  "_",
  "\\\\_",
  rownames(tabela_final)
)

# variância explicada
p <- nrow(cargas)

var_f1 <- ss$PC1 / p
var_f2 <- ss$PC2 / p
var_f3 <- ss$PC3 / p
var_f4 <- ss$PC4 / p
var_f5 <- ss$PC5 / p
var_f6 <- ss$PC6 / p

var_total <- var_f1 + var_f2 + var_f3 + var_f4 + var_f5 + var_f6

# tabela LaTeX
kable(
  tabela_final,
  format = "latex",
  booktabs = TRUE,
  align = "c",
  escape = FALSE,
  digits = 2,
  col.names = c("F1", "F2", "F3", "F4","F5", "F6", "$h^2$", "$\\psi$")
) %>%
  kable_styling(
    latex_options = c("HOLD_position", "striped")
  )

```


# Referências