---
title: ""
author: ""
date: ""

title-block: false
toc: false
number-sections: true

lang: pt-BR

bibliography: referencias.bib
csl: abnt.csl

format:
  pdf:
    pdf-engine: lualatex
    documentclass: article
    papersize: a4
    fontsize: 12pt
    fig-cap-location: top

    geometry:
      - left=3cm
      - top=3cm
      - right=2cm
      - bottom=2cm

    colorlinks: true

    include-in-header:
      text: |

        % ------------------------------------------------
        % Matemática
        % ------------------------------------------------
        \usepackage{amsmath}
        \usepackage{amsfonts}
        \usepackage{amssymb}

        % ------------------------------------------------
        % Estilo e layout
        % ------------------------------------------------
        \usepackage{fancyhdr}
        \usepackage{colortbl}
        \usepackage{titletoc}
        \usepackage{titlesec}
        \usepackage{setspace}
        \usepackage{indentfirst}
        \usepackage{multirow}
        \usepackage{float}
        \usepackage{booktabs}
        \usepackage{enumitem}
        \usepackage{quoting}
        \usepackage{epigraph}
        \usepackage{adjustbox}
        \usepackage{bm}
        \usepackage{subcaption}
        \usepackage{array}

        % ------------------------------------------------
        % Bibliografia ABNT
        % ------------------------------------------------
        \usepackage[alf]{abntex2cite}

        % ------------------------------------------------
        % Configurações gerais
        % ------------------------------------------------
        \raggedbottom

        % ------------------------------------------------
        % Cabeçalho
        % ------------------------------------------------
        \pagestyle{fancy}
        \fancyhf{}

        \setlength{\headheight}{16pt}

        \fancyhead[RO, LE]{\thepage}
        \fancyhead[RE, LO]{\nouppercase{\emph{\leftmark}}}

        \renewcommand{\sectionmark}[1]{\markboth{#1}{}}

        % ------------------------------------------------
        % Sumário
        % ------------------------------------------------
        \titlecontents{section}
          [0cm]
          {}
          {\bfseries\contentslabel{2em}}
          {}
          {\titlerule*[.75pc]{.}\contentspage}

        \titlecontents{subsection}
          [0.75cm]
          {}
          {\contentslabel{2em}}
          {}
          {\titlerule*[.75pc]{.}\contentspage}

        % ------------------------------------------------
        % Espaçamento
        % ------------------------------------------------
        \onehalfspacing

        \setlength{\parindent}{1.25cm}
        \setlength{\parskip}{0.15cm}
        
        \setlength{\textfloatsep}{6pt}
        \setlength{\intextsep}{6pt}
        \setlength{\floatsep}{6pt}
        
        \captionsetup[figure]{position=top, skip=2pt}
        \captionsetup[subfigure]{skip=2pt}
        
        % ------------------------------------------------
        % Títulos
        % ------------------------------------------------
        \titlespacing*{\section}{0cm}{0cm}{0.5cm}
        \titlespacing*{\subsection}{0cm}{0.5cm}{0.5cm}
        \titlespacing*{\subsubsection}{0cm}{0.5cm}{0.5cm}

---

\begin{titlepage}
\begin{center}

\vspace*{1cm}

\includegraphics[scale = 1.0]{imagens/unb.png}

\vspace{1cm}

{\bf \large Universidade de Brasília \\
Departamento de Estatística}

\vspace{3cm}

{\Large \textbf{Análise de Correspondências}}

\vspace{2.5cm}

{\large Carlos César Yoshitake}

\vspace{0.25cm}

{\large Prof. George Von Borries}

\end{center}

\vspace{1.5cm}

\begin{flushright}
\begin{minipage}{7.5cm}
Resolução da Lista 8 da disciplina Análise Multivariada.
\end{minipage}
\end{flushright}

\vspace{2.5cm}

\begin{center}
{\bf Brasília} \\
{\bf 2026}
\end{center}

\end{titlepage}

\tableofcontents

\newpage

\singlespacing

# Questões

## Questão 72

\textbf{Pesquise sobre o pacote ca do R. Descreva os objetos da função ca (listados abaixo) e
a relação com os resultados matriciais apresentados em sala. Reproduza estes objetos
matricialmente.}

Objetos da função ca: sv, rowmass, rowdist, rowinertia, rowcoord, colmass, coldist,
colinertia, colcoord, N.

```{r}
#| message: false
#| warning: false
#| include: false
library(ca)

```

\bigskip

- SV (Singular Values)}

\textbf{Descrição:} valores singulares obtidos a partir da decomposição em valores singulares da matriz padronizada da Análise de Correspondência. Seus quadrados correspondem aos autovalores da análise e representam a inércia explicada por cada dimensão.

\textbf{Fórmulas:}

$$
\mathbf{S}
=
\mathbf{D}_r^{-1/2}
(\mathbf{P}-\mathbf{r}\mathbf{c}')
\mathbf{D}_c^{-1/2}
$$

$$
\mathbf{S}
=
\mathbf{U}
\mathbf{\Sigma}
\mathbf{V}'
$$

Os elementos da diagonal de $\Sigma$ correspondem ao objeto \texttt{sv}.

$$
\lambda_k = \sigma_k^2
$$

\bigskip

- Rowmass (Massa das linhas)

\textbf{Descrição:} proporção de observações pertencentes a cada linha da tabela de contingência.

\textbf{Fórmulas:}

$$
\mathbf{P}
=
\frac{\mathbf{N}}{n}
$$
$$
\mathbf{r}
=
\mathbf{P}\mathbf{1}
$$
$$
r_i = \sum_{j=1}^{J} p_{ij}
$$

\bigskip

- Rowdist (Distâncias qui quadrado das Linhas)

\textbf{Descrição:} distância qui-quadrado entre cada perfil de linha e o perfil médio das colunas

\textbf{Fórmulas:}

$$
d_i^2
=
\sum_{j=1}^{J}
\frac{\left(\frac{p_{ij}}{r_i}-c_j\right)^2}{c_j}
$$

\bigskip

- Rowinertia (Inércia das Linhas)

\textbf{Descrição:} contribuição absoluta de cada linha para a inércia total.

\textbf{Fórmulas:}

$$
I_i
=
r_i d_i^2
$$
A inércia total é dada por:

$$
I
=
\sum_i r_i d_i^2
$$
\bigskip

- Rowcoord (Coordenada das Linhas)

\textbf{Descrição:} coordenadas fatoriais das categorias de linha nos eixos da análise.

\textbf{Fórmulas:}

$$
\mathbf{F}
=
\mathbf{D}_r^{-1/2}
\mathbf{U}
\mathbf{\Sigma}
$$
Cada linha de $F$ representa a posição de uma categoria de linha no mapa perceptual.

\bigskip

- Colmass (Massas das Colunas)

\textbf{Descrição:} proporção de observações pertencentes a cada coluna da tabela de contingência.

\textbf{Fórmulas:}

$$
\mathbf{c}
=
\mathbf{P}'
\mathbf{1}
$$

$$
c_j
=
\sum_{i=1}^{I} p_{ij}
$$

\bigskip

- Coldist (Distâncias Qui-Quadrado das Colunas)

\textbf{Descrição:} distância qui-quadrado entre cada perfil de coluna e o perfil médio das linhas.

\textbf{Fórmulas:}

$$
d_j^2
=
\sum_{i=1}^{I}
\frac{\left(\frac{p_{ij}}{c_j}-r_i\right)^2}{r_i}
$$

\bigskip

- Colinertia (Inércia das Colunas)

\textbf{Descrição:} contribuição absoluta de cada coluna para a inércia total.

\textbf{Fórmulas:} 

$$
I_j
=
c_j d_j^2
$$
A inércia total também pode ser escrita como:

$$
I
=
\sum_j c_j d_j^2
$$

\bigskip

- Colcood (Coordenadas das Colunas)

\textbf{Descrição:} coordenadas fatoriais das categorias de coluna nos eixos da análise.

\textbf{Fórmulas:}

$$
\mathbf{G}
=
\mathbf{D}_c^{-1/2}
\mathbf{V}
\mathbf{\Sigma}
$$

\bigskip

- N (Tabela de Frequências)

\textbf{Descrição:} matriz de contingência original utilizada como entrada da Análise de Correspondência.

\textbf{Fórmulas:}

$$
\mathbf{N}
=
\begin{bmatrix}
n_{11} & n_{12} & \cdots & n_{1J}\\
n_{21} & n_{22} & \cdots & n_{2J}\\
\vdots & \vdots & \ddots & \vdots\\
n_{I1} & n_{I2} & \cdots & n_{IJ}
\end{bmatrix}
$$

onde $n_{ij}$ representa a frequência observada na célula $(i,j)$.

Em R:

```{r}
#| eval: false

A <- ca(N)

P <- A$N / sum(A$N)

r <- rowSums(P)
c <- colSums(P)

Dr <- diag(r)
Dc <- diag(c)

S <- solve(sqrt(Dr)) %*%
     (P - r %*% t(c)) %*%
     solve(sqrt(Dc))

svdS <- svd(S)

sv <- svdS$d

rowcoord <- solve(sqrt(Dr)) %*%
            svdS$u %*%
            diag(sv)

colcoord <- solve(sqrt(Dc)) %*%
            svdS$v %*%
            diag(sv)

rowdist <- sqrt(rowSums((rowcoord^2)))

coldist <- sqrt(colSums(t(colcoord)^2))

rowinertia <- r * rowdist^2

colinertia <- c * coldist^2
```

\newpage

## Questão 73

\textbf{O pacote vcd do R possui dados sobre sobre suicídio na Alemanha Ocidental obtidos de
Heuer, J., 1979 (Suicide by children and youth). O arquivo possui 306 observações e 6
variáveis:}

- Freq: número de casos.
- sex: sexo masculino (male) e feminino (female)
- method: método de suicídio - poison (envenenamento), toxic gas (gás tóxico),
cooking gas (gás de cozinha), hang (enforcamento), drown (afogamento), gun (arma
de fogo), knife (faca), jump (pulo) e other (outros).
- age: idade.
- age.group: faixa etária.
- method2: método de suícidio. Igual a method, mas com as categorias toxic gas e
cooking gas unidas como gas. Observação: neste caso você tem uma tabela com
três variáveis, i.e., (sexo, método, grupo de idade).

Realize uma análise de correspodências com as variáveis method e age.group.

\vspace{0.5cm}

\textbf{a) Indique cada etapa de seu estudo e respectivas conclusões.}

\vspace{0.5cm}

1 - Etapa: Carregar os dados e preparar a tabela de contingência

```{r}
#| echo: false
#| tbl-cap: "Tabela de contingência entre método e faixa etária"

library(vcd)
library(knitr)
library(kableExtra)

data("Suicide")

dados <- as.data.frame(Suicide)

tabela_contingencia <- xtabs(Freq ~ method + age.group, data = dados)

kbl(
  as.matrix(tabela_contingencia),
  format = "latex",
  booktabs = TRUE,
  align = "c"
) |>
  kable_styling(
    latex_options = c("hold_position")
  )

```

2 - Etapa: Verificação de Fatorabilidade

Teste Qui-Quadrado sob as seguintes hipóteses:

\vspace{0.5cm}

$H_0)$: As variáveis são independentes (não há associação)

$H_1)$: Existe associação

\vspace{0.5cm}

```{r}
#| echo: false
#| tbl-cap: "Teste Qui-Quadrado - Dados VCD"

teste_chi2 <- chisq.test(tabela_contingencia)

resultado_chi2 <- data.frame(
  Estatística = round(teste_chi2$statistic, 3),
  GL = teste_chi2$parameter,
  `Valor-p` = format.pval(teste_chi2$p.value, digits = 4)
)

kbl(
  resultado_chi2,
  format = "latex",
  booktabs = TRUE
) |>
  kable_styling(
    latex_options = "hold_position"
  )
```

Dado o $p-valor$ de `r teste_chi2$p.value` (muito menor que 0.05), a hipótese nula é rejeitada. Logo,
estatisticamente a escolha do método de suicídio está relacionado com a idade da pessoa.

3 - Execução da análise de correspondências (AC)

```{r}

resultado_ca <- ca(tabela_contingencia)

summary(resultado_ca)

```

\vspace{0.5cm}

Como é possível observar pela saída da função \texttt{ca()}, a inércia total de $0.065101$ confirma a existência de uma estrutura de dados "não aleatória" a ser explorada. Sem inércia (ou com inércia próxima de zero), os perfis seriam homogêneos, o teste Qui-Quadrado não seria significativo e os pontos estariam todos sobrepostos na origem do gráfico, tornando a análise inútil

A primeira dimensão explica, sozinha, 93.47% da inércia total. Portanto, o mapa bidimensional será adequado, uma vez que, usando duas dimensões, a perda de informação é de apenas 3.1%.

4 - Interpretação da análise

\textbf{b) Calcule e interprete a estatística Qui-Quadrado e a Inércia Total.}

\vspace{0.5cm}

O teste Qui-Quadrado apresentou um p-valor extremamente baixo ($p<0.001$), permitindo rejeitar a hipótese de independência e confirmar uma associação estatisticamente significativa entre método de suicídio e faixa etária. A Inércia Total de $0.065101$ quantifica essa associação global, fornecendo a base necessária para a decomposição em dimensões e a construção do mapa perceptual.

\vspace{0.5cm}

\textbf{c) Análise os resíduos em cada célula da tabela e interprete os resultados.}

\vspace{0.5cm}

```{r}
#| echo: false
#| tbl-cap: Resíduos de Pearson
#| label: tbl-pearson

residuos <- (teste_chi2$observed - teste_chi2$expected) /
            sqrt(teste_chi2$expected)

kbl(
  round(teste_chi2$residuals, 2),
  format = "latex",
  booktabs = TRUE
) |>
  kable_styling(
    font_size = 8,
    latex_options = "hold_position"
  )
```

Análise por faixa:

- 10-20 anos: apresenta associação negativa aos métodos de afogamento e enforcamento, positiva e predominante para "Outros" e armas, seguida de gás tóxico, envenenamento e gás de cozinha;
- 25-35 anos: associação positiva para gás tóxico, "Outros", envenenamento, armas, gás de cozinha, e, próximo de 0, pular. Associação negativa para enforcamento, sendo a maior da tabela, seguida de afogamento e facas;
- 40-50 anos: apresenta associação positiva para gás tóxico e armas, seguida de facas, envenenamento e enforcamento (quase nula). Apresenta associação negativa predominante para pular, seguida de afogamento e gás de cozinha;
- 55-65 anos: associação positiva para enforcamento e afogamento, seguido de pulo e facas; associação negativa para gás tóxico, armas e "Outros", seguida de envenenamento, e gás de cozinha;
- 70-90 anos: associação positiva e predominante para enforcamento, afogamento, pular e facas; associação negativa extrema para gás tóxico, armas, "Outros" e envenenamento.

\textbf{Principais Associações Positivas:}

- Gás Tóxico e Jovens Adultos (25-35 anos): O resíduo de 19.51 é o mais alto da tabela, indicando uma concentração massiva deste método nesta faixa etária específica.
- Enforcamento e Idosos (70-90 anos): Com um resíduo de 15.36, há uma forte associação entre idades avançadas e o método de enforcamento.
- Armas de Fogo e Jovens (10-20 anos): O valor de 10.81 mostra que este método é característico dos grupos mais jovens na amostra alemã.
- Outros Métodos e Jovens (10-35 anos): Resíduos acima de 11 indicam que métodos não classificados nos tradicionais são prevalentes em indivíduos mais novos.

\textbf{Principais Associações Negativas:}

- Enforcamento e Jovens Adultos (25-35 anos): O resíduo de -18.49 é uma repulsão fortíssima. Embora o enforcamento seja comum no geral, este grupo de idade o utiliza muito menos do que a média da população.
- Gás Tóxico e Idosos (55-90 anos): Resíduos de -13.33 e -16.87 indicam que o uso de gás tóxico é extremamente raro entre os mais velhos.
- Afogamento e Jovens (10-20 anos): O valor de -11.23 mostra que este método é significativamente menos frequente na juventude.

A análise dos resíduos de Pearson confirma que a escolha do método de suicídio é fortemente condicionada pela idade. Destaca-se a atração extrema entre o grupo de 25-35 anos e o uso de gás tóxico ($ϵ=19.51$), enquanto o enforcamento mostra uma transição clara: é fortemente rejeitado pelos jovens adultos ($ϵ=−18.49$) e predominante entre os idosos acima de 70 anos ($ϵ=15.36$). Esses desvios da independência são os elementos que estruturam as dimensões da análise e posicionarão esses grupos em extremidades opostas no mapa de correspondências.

\vspace{0.5cm}

\textbf{d) Apresente um mapa de correspondências e faça um breve resumo dos resultados gerais
da análise.}

\vspace{0.5cm}

```{r}
#| echo: false
#| fig-cap: "Mapa de Correspondências: Método vs Faixa Etária"
#| fig-width: 7
#| fig-height: 5
#| label: fig-mpca

plot(resultado_ca, main = "Mapa de Correspondências: Método vs Faixa Etária")
```

Os Resíduos de Pearson da tabela @tbl-pearson e o gráfico @fig-mpca denotam a mesma informação, existe uma forte associação entre o método de suicídio e a faixa etária, sendo a primeira dimensão responsável por 93.47% da inércia total. Portanto, a maior parte da estrutura dos dados pode ser interpretada ao longo do eixo horizontal do @fig-mpca.

Os resíduos mostram que os métodos mais associados aos jovens são:

- gás tóxico (19.51 para 25–35 anos e 6.31 para 10–20 anos);
- "Outros" (11.06 e 11.01);
- armas (8.15 e 10.81);
- envenenamento (8.75 e 4.03);
- gás de cozinha (3.47 e 3.35).

Esses métodos aparecem no lado esquerdo do mapa, próximos das faixas etárias 10–20 e 25–35.

Por outro lado, os métodos mais associados aos idosos são:

- enforcamento (15.36 para 70–90 anos e 11.31 para 55–65 anos);
- afogamento (12.84 para 70–90 anos e 10.42 para 55–65 anos);
- pular (8.04 para 70–90 anos).

\textbf{Conclusão:}

A análise evidencia que o método de suicídio utilizado varia substancialmente conforme a faixa etária. Indivíduos jovens apresentam associação com envenenamento, gases tóxicos, armas de fogo e outros métodos, enquanto indivíduos mais velhos estão mais associados ao enforcamento, afogamento e pular. Como a primeira dimensão explica 93,5% da inércia, essa oposição entre jovens e idosos constitui a principal estrutura presente nos dados.