---
title: ""
author: ""
date: ""

title-block: false
toc: false
number-sections: true

lang: pt-BR

bibliography: referencias.bib
csl: abnt.csl

format:
  pdf:
    pdf-engine: lualatex
    documentclass: article
    papersize: a4
    fontsize: 12pt
    fig-cap-location: top

    geometry:
      - left=3cm
      - top=3cm
      - right=2cm
      - bottom=2cm

    colorlinks: true

    include-in-header:
      text: |

        % ------------------------------------------------
        % Matemática
        % ------------------------------------------------
        \usepackage{amsmath}
        \usepackage{amsfonts}
        \usepackage{amssymb}

        % ------------------------------------------------
        % Estilo e layout
        % ------------------------------------------------
        \usepackage{fancyhdr}
        \usepackage{colortbl}
        \usepackage{titletoc}
        \usepackage{titlesec}
        \usepackage{setspace}
        \usepackage{indentfirst}
        \usepackage{multirow}
        \usepackage{float}
        \usepackage{booktabs}
        \usepackage{enumitem}
        \usepackage{quoting}
        \usepackage{epigraph}
        \usepackage{adjustbox}
        \usepackage{bm}
        \usepackage{subcaption}
        \usepackage{array}

        % ------------------------------------------------
        % Bibliografia ABNT
        % ------------------------------------------------
        \usepackage[alf]{abntex2cite}

        % ------------------------------------------------
        % Configurações gerais
        % ------------------------------------------------
        \raggedbottom

        % ------------------------------------------------
        % Cabeçalho
        % ------------------------------------------------
        \pagestyle{fancy}
        \fancyhf{}

        \setlength{\headheight}{16pt}

        \fancyhead[RO, LE]{\thepage}
        \fancyhead[RE, LO]{\nouppercase{\emph{\leftmark}}}

        \renewcommand{\sectionmark}[1]{\markboth{#1}{}}

        % ------------------------------------------------
        % Sumário
        % ------------------------------------------------
        \titlecontents{section}
          [0cm]
          {}
          {\bfseries\contentslabel{2em}}
          {}
          {\titlerule*[.75pc]{.}\contentspage}

        \titlecontents{subsection}
          [0.75cm]
          {}
          {\contentslabel{2em}}
          {}
          {\titlerule*[.75pc]{.}\contentspage}

        % ------------------------------------------------
        % Espaçamento
        % ------------------------------------------------
        \onehalfspacing

        \setlength{\parindent}{1.25cm}
        \setlength{\parskip}{0.15cm}
        
        \setlength{\textfloatsep}{6pt}
        \setlength{\intextsep}{6pt}
        \setlength{\floatsep}{6pt}
        
        \captionsetup[figure]{position=top, skip=2pt}
        \captionsetup[subfigure]{skip=2pt}
        
        % ------------------------------------------------
        % Títulos
        % ------------------------------------------------
        \titlespacing*{\section}{0cm}{0cm}{0.5cm}
        \titlespacing*{\subsection}{0cm}{0.5cm}{0.5cm}
        \titlespacing*{\subsubsection}{0cm}{0.5cm}{0.5cm}

---

\begin{titlepage}
\begin{center}

\vspace*{1cm}

\includegraphics[scale = 1.0]{imagens/unb.png}

\vspace{1cm}

{\bf \large Universidade de Brasília \\
Departamento de Estatística}

\vspace{3cm}

{\Large \textbf{Redução de Dimensionalidade: Escalonamento Multidimensional}}

\vspace{2.5cm}

{\large Carlos César Yoshitake}

\vspace{0.25cm}

{\large Prof. George Von Borries}

\end{center}

\vspace{1.5cm}

\begin{flushright}
\begin{minipage}{7.5cm}
Resolução da Lista 7 da disciplina Análise Multivariada.
\end{minipage}
\end{flushright}

\vspace{2.5cm}

\begin{center}
{\bf Brasília} \\
{\bf 2026}
\end{center}

\end{titlepage}

\tableofcontents

\newpage

\singlespacing

# Questões

## Questão 5.1 Artes e Barroso

\textbf{Consumidores de cerveja avaliaram alguns atributos, relacionados a diferentes marcas, segundo uma escala Likert de pontos. Pontuações altas representam avaliações positivas a cada um dos atributos. Foram avaliadas as satisfações dos clientes em relação ao Preço, Sabor, Qualidade e Propaganda. A tabela 5.9 resume as avaliações médias observadas.}

\begin{table}[h]
\centering
\caption{Avaliação média de atributos associados a marcas de cervejas}
\begin{tabular}{lcccc}
\hline
\textbf{Marca} & \textbf{Preço} & \textbf{Sabor} & \textbf{Qualidade} & \textbf{Propaganda} \\
\hline
Brahma        & 3,61 & 3,19 & 3,39 & 2,54 \\
Skol          & 3,48 & 2,81 & 2,88 & 2,76 \\
Budweiser     & 3,40 & 4,09 & 4,03 & 2,57 \\
Heineken      & 3,48 & 4,22 & 4,14 & 3,03 \\
Stella Artois & 3,37 & 4,10 & 4,04 & 2,52 \\
Antarctica    & 3,24 & 2,64 & 2,74 & 2,30 \\
Original      & 3,39 & 3,99 & 3,95 & 2,33 \\
\hline
\end{tabular}
\end{table}

\textbf{a) Realize um EM métrico utilizando os dados da Tabela 5.9}

\textbf{b) Avalie a qualidade da solução em duas dimensões}

\textbf{c) Interprete os eixos de uma solução em duas dimensões}

\textbf{d) Faça uma análise completa dos resultados, identifique grupos de mercas percebidas como semelhantes e caracterize os grupos. Sugestão: Utilize o biplot.}

Respondendo as questões

\textbf{a) Realize um EM métrico utilizando os dados da Tabela 5.9}

```{r}
#| message: false
#| warning: false
#| include: false

library(knitr)
library(kableExtra)
library(dplyr)
library(psych)

#set.seed(123)

cerveja <- data.frame(
  Marca = c("Brahma", "Skol", "Budweiser", "Heineken",
            "Stella Artois", "Antarctica", "Original"),
  
  Preco = c(3.61, 3.48, 3.40, 3.48, 3.37, 3.24, 3.39),
  
  Sabor = c(3.19, 2.81, 4.09, 4.22, 4.10, 2.64, 3.99),
  
  Qualidade = c(3.39, 2.88, 4.03, 4.14, 4.04, 2.74, 3.95),
  
  Propaganda = c(2.54, 2.76, 2.57, 3.03, 2.52, 2.30, 2.33)
)

```

Seguindo o passo a passo:

1 - Obtenção da matriz de distâncias euclidianas

```{r}
#| tbl-cap: "Matriz de distâncias euclidianas - Cerveja"

DistCerveja <- dist(cbind(cerveja$Propaganda, 
                          cerveja$Qualidade, 
                          cerveja$Sabor, 
                          cerveja$Preco), 
                    method = "euclidean", diag = TRUE)

knitr::kable(round(as.matrix(DistCerveja), 4))

```

2 - Escalonamento Multimensional métrico

```{r}
#| echo: false
#| message: false
#| warning: false
#| fig-cap: "Gráfico EM métrico"
#| fig-width: 6
#| fig-height: 6


DC <- as.matrix(DistCerveja)

rownames(DC) <- cerveja$Marca
colnames(DC) <- cerveja$Marca

EMD_cerveja <- cmdscale(DC, eig=TRUE, k=2)

x <- EMD_cerveja$points[,1]
y <- EMD_cerveja$points[,2]

plot(x,y, type = "n",
     xlab="Dimensão 1",
     ylab="Dimensão 2",
     main="Painel A")
text(x,y, rownames(DC), cex=1)
abline(h=0, lty=2)
abline(v=0, lty=2)
```

O Painel A provém da função cmdscale, diferente do biplot, ele não indica o vetor de atributos, apenas os grupos.

```{r}
#| echo: false
#| message: false
#| warning: false
#| fig-cap: "Biplot EM"
#| label: fig-biplot
#| fig-width: 6
#| fig-height: 6


library(MVar.pt)

cervejaMat <- as.matrix(cbind(cerveja$Propaganda, cerveja$Qualidade, cerveja$Sabor, cerveja$Preco))

rownames(cervejaMat) <- cerveja$Marca

colnames(cervejaMat) <- c("Propaganda", "Qualidade", "Sabor", "Preco")

Dados <- as.data.frame(cervejaMat)

A <- Biplot(Dados, linlab=cerveja$Marca, size=0, grid=FALSE)

```

\textbf{b) Avalie a qualidade da solução em duas dimensões}

Para calcular a qualidade da solução, devemos utilizar a soma dos dois primeiros autovalores e dividir pela soma de todos os autovalores, pois os autovalores representam a variância associada às dimensões do EMD.

```{r}
eig <- EMD_cerveja$eig
qualidade <- sum(eig[1:2]) / sum(eig[eig > 0])
qualidade

```
qualidade próxima de 100%, ótima.

\textbf{c) Interprete os eixos de uma solução em duas dimensões}

```{r}

A$coorV
A$coorI

```
A dimensão 1 é tomada por aspectos positivos, como qualidade e sabor, com valores baixos em propaganda e preço. Logo, denotam a percepção física do consumidor acerca das cervejas

A dimensão 2 é dominada pela propaganda, com um pouco de preço, representam a perpepção do consumidor sobre o marketing das marcas

Ademais, é possível concluir que marcas com qualidade alta geralmente são percebidas com alto nível de sabor também.

\textbf{d) Faça uma análise completa dos resultados, identifique grupos de mercas percebidas como semelhantes e caracterize os grupos. Sugestão: Utilize o biplot.}

Com base na @fig-biplot, é possível notar  que 91,7% da informação está na dimensão 1, no eixo X.

Os grupos observáveis são:

1 - Heineken é a marca com posição mais alta em ambas as dimensões, ou seja, ela tem qualidade e sabor, mas também é cara e tem muita propaganda;

2 - Stella Artois e Original estão bem pontuadas em qualidade e sabor, com menos propagandas e preço mais baixo;

3 - Budweiser e Brahma estão próximas do centro no Biplot, ou seja, são medianas em ambas as dimensões, com qualidade e sabor médio, propaganda e preço médio. Embora a Budweiser possua um pouco mais de qualidade e menos preço e propaganda;

4 - Skol na lanterna da qualidade e sabor, é a que mais possui propangada depois da Heineken, além de ser a segunda mais cara também;

5 - Antarctica se apresenta como a pior opção, com qualidade e sabor muito atrás das outras, muito menos propaganda, mas como ponto positivo é a mais barata.

## Questão 5.2 Artes e Barroso

\textbf{O site Laptop Mag avalia marcas de laptops disponíveis no mercado americano. O arquivo Notebook.xlsx traz um resumo de avaliações realizadas em 2020, apresentadas na tabela 5.10. As avaliações foram convertidas para uma escala de 0 a 10. Avalie as marcas utilizando um mapa perceptual.}

```{r}
#| include: false

notebooks <- data.frame(
  Marca = c("Asus", "Dell", "HP", "MSI", "Lenovo",
            "Acer", "Razer", "Samsung", "Alienware",
            "Apple", "Microsoft"),
  
  Qualidade = c(9.00, 9.00, 8.25, 8.50, 7.75,
                7.75, 8.25, 7.75, 8.25, 8.25, 7.75),
  
  Design = c(10.00, 8.00, 9.33, 8.67, 8.00,
             7.33, 8.00, 9.33, 8.67, 7.33, 7.33),
  
  Suporte = c(6.50, 7.00, 6.00, 6.00, 7.00,
              5.50, 9.00, 7.00, 7.50, 8.50, 7.50),
  
  Inovacao = c(10.00, 9.00, 9.00, 8.00, 6.00,
               9.00, 6.00, 8.00, 7.00, 6.00, 4.00),
  
  Variedade = c(9.33, 9.33, 9.33, 7.33, 9.33,
                9.33, 4.67, 5.33, 4.67, 4.00, 6.00)
)

```

\begin{table}[ht]
\centering
\caption{Avaliação média de atributos associados a marcas de notebooks}
\begin{tabular}{lccccc}
\hline
Marca & Qualidade & Design & Suporte & Inovação & Variedade \\
\hline
Asus       & 9.00 & 10.00 & 6.50 & 10.00 & 9.33 \\
Dell       & 9.00 & 8.00  & 7.00 & 9.00  & 9.33 \\
HP         & 8.25 & 9.33  & 6.00 & 9.00  & 9.33 \\
MSI        & 8.50 & 8.67  & 6.00 & 8.00  & 7.33 \\
Lenovo     & 7.75 & 8.00  & 7.00 & 6.00  & 9.33 \\
Acer       & 7.75 & 7.33  & 5.50 & 9.00  & 9.33 \\
Razer      & 8.25 & 8.00  & 9.00 & 6.00  & 4.67 \\
Samsung    & 7.75 & 9.33  & 7.00 & 8.00  & 5.33 \\
Alienware  & 8.25 & 8.67  & 7.50 & 7.00  & 4.67 \\
Apple      & 8.25 & 7.33  & 8.50 & 6.00  & 4.00 \\
Microsoft  & 7.75 & 7.33  & 7.50 & 4.00  & 6.00 \\
\hline
\end{tabular}
\end{table}

Seguindo o passo a passo:

1 - Obtenção da matriz de distâncias euclidianas

```{r}
#| echo: false
#| tbl-cap: Matriz de distâncias euclidianas - Notebooks

DistNote <- dist(cbind(notebooks$Qualidade, 
                       notebooks$Design, notebooks$Suporte, 
                       notebooks$Inovacao, notebooks$Variedade), 
                 method="euclidean", diag=TRUE)

DN <- as.matrix(DistNote)

rownames(DN) <- notebooks$Marca    
colnames(DN) <- notebooks$Marca

knitr::kable(round(as.matrix(DistNote), 4))
```

2 - Escalonamento Multimensional métrico

```{r}
#| fig-width: 6
#| fig-height: 6

EMD_note <- cmdscale(DN, eig=TRUE, k=2)

x <- EMD_note$points[,1]
y <- EMD_note$points[,2]

plot(x,y, type = "n",
     xlab="Dimensão 1",
     ylab="Dimensão 2",
     main="Painel")
text(x,y, rownames(DN), cex=1)
abline(h=0, lty=2)
abline(v=0, lty=2)
```

```{r}
#| fig-width: 6
#| fig-height: 6
noteMat <- as.matrix(cbind(notebooks$Qualidade, notebooks$Design,
                    notebooks$Suporte,notebooks$Inovacao, 
                    notebooks$Variedade))

rownames(noteMat) <- notebooks$Marca

colnames(noteMat) <- c("Qualidade","Design","Suporte","Inovacao",
                       "Variedade")

Dados <- as.data.frame(noteMat)

A <- Biplot(Dados, linlab=notebooks$Marca, size=0, grid=FALSE)
```
```{r}
#| message: false
#| warning: false
#| fig-width: 6
#| fig-height: 6
library(ggplot2)

mds <- cmdscale(DN, k = 2)

df <- data.frame(x = mds[,1], y = mds[,2],
                 marca = rownames(DN))

ggplot(df, aes(x, y, label = marca)) +
  geom_point() +
  geom_text(vjust = -0.5) +
  geom_hline(yintercept = 0, linetype = "dashed") +
  geom_vline(xintercept = 0, linetype = "dashed") +
  theme_minimal()
```

