---
title: ""
author: ""
date: ""

title-block: false
toc: false
number-sections: true

lang: pt-BR

bibliography: referencias.bib
csl: abnt.csl

format:
  pdf:
    pdf-engine: lualatex
    documentclass: article
    papersize: a4
    fontsize: 12pt
    fig-cap-location: top

    geometry:
      - left=3cm
      - top=3cm
      - right=2cm
      - bottom=2cm

    colorlinks: true

    include-in-header:
      text: |

        % ------------------------------------------------
        % Matemática
        % ------------------------------------------------
        \usepackage{amsmath}
        \usepackage{amsfonts}
        \usepackage{amssymb}

        % ------------------------------------------------
        % Estilo e layout
        % ------------------------------------------------
        \usepackage{fancyhdr}
        \usepackage{colortbl}
        \usepackage{titletoc}
        \usepackage{titlesec}
        \usepackage{setspace}
        \usepackage{indentfirst}
        \usepackage{multirow}
        \usepackage{float}
        \usepackage{booktabs}
        \usepackage{enumitem}
        \usepackage{quoting}
        \usepackage{epigraph}
        \usepackage{adjustbox}
        \usepackage{bm}
        \usepackage{subcaption}
        \usepackage{array}

        % ------------------------------------------------
        % Bibliografia ABNT
        % ------------------------------------------------
        \usepackage[alf]{abntex2cite}

        % ------------------------------------------------
        % Configurações gerais
        % ------------------------------------------------
        \raggedbottom

        % ------------------------------------------------
        % Cabeçalho
        % ------------------------------------------------
        \pagestyle{fancy}
        \fancyhf{}

        \setlength{\headheight}{16pt}

        \fancyhead[RO, LE]{\thepage}
        \fancyhead[RE, LO]{\nouppercase{\emph{\leftmark}}}

        \renewcommand{\sectionmark}[1]{\markboth{#1}{}}

        % ------------------------------------------------
        % Sumário
        % ------------------------------------------------
        \titlecontents{section}
          [0cm]
          {}
          {\bfseries\contentslabel{2em}}
          {}
          {\titlerule*[.75pc]{.}\contentspage}

        \titlecontents{subsection}
          [0.75cm]
          {}
          {\contentslabel{2em}}
          {}
          {\titlerule*[.75pc]{.}\contentspage}

        % ------------------------------------------------
        % Espaçamento
        % ------------------------------------------------
        \onehalfspacing

        \setlength{\parindent}{1.25cm}
        \setlength{\parskip}{0.15cm}
        
        \setlength{\textfloatsep}{6pt}
        \setlength{\intextsep}{6pt}
        \setlength{\floatsep}{6pt}
        
        \captionsetup[figure]{position=top, skip=2pt}
        \captionsetup[subfigure]{skip=2pt}
        
        % ------------------------------------------------
        % Títulos
        % ------------------------------------------------
        \titlespacing*{\section}{0cm}{0cm}{0.5cm}
        \titlespacing*{\subsection}{0cm}{0.5cm}{0.5cm}
        \titlespacing*{\subsubsection}{0cm}{0.5cm}{0.5cm}

---

\begin{titlepage}
\begin{center}

\vspace*{1cm}

\includegraphics[scale = 1.0]{imagens/unb.png}

\vspace{1cm}

{\bf \large Universidade de Brasília \\
Departamento de Estatística}

\vspace{3cm}

{\Large \textbf{Redução de Dimensionalidade: Escalonamento Multidimensional}}

\vspace{2.5cm}

{\large Carlos César Yoshitake}

\vspace{0.25cm}

{\large Prof. George Von Borries}

\end{center}

\vspace{1.5cm}

\begin{flushright}
\begin{minipage}{7.5cm}
Resolução da Lista 7 da disciplina Análise Multivariada.
\end{minipage}
\end{flushright}

\vspace{2.5cm}

\begin{center}
{\bf Brasília} \\
{\bf 2026}
\end{center}

\end{titlepage}

\tableofcontents

\newpage

\singlespacing

# Questões

## Questão 5.1 Artes e Barroso

\textbf{Consumidores de cerveja avaliaram alguns atributos, relacionados a diferentes marcas, segundo uma escala Likert de pontos. Pontuações altas representam avaliações positivas a cada um dos atributos. Foram avaliadas as satisfações dos clientes em relação ao Preço, Sabor, Qualidade e Propaganda. A tabela 5.9 resume as avaliações médias observadas.}

```{r}
#| echo: false
#| message: false
#| warning: false
#| tbl-cap: Tabela 5.9 do Livro - Avaliação média de atributos associados a marcas de cervejas

library(dplyr)
library(knitr)
library(kableExtra)
library(ggplot2)
library(MVar.pt)

cerveja <- data.frame(
  Marca = c("Brahma", "Skol", "Budweiser", "Heineken",
            "Stella Artois", "Antarctica", "Original"),
  Preco = c(3.61, 3.48, 3.40, 3.48, 3.37, 3.24, 3.39),
  Sabor = c(3.19, 2.81, 4.09, 4.22, 4.10, 2.64, 3.99),
  Qualidade = c(3.39, 2.88, 4.03, 4.14, 4.04, 2.74, 3.95),
  Propaganda = c(2.54, 2.76, 2.57, 3.03, 2.52, 2.30, 2.33)
)

cerveja |>
  kbl(
    format = "latex",
    booktabs = TRUE,
    align = c("l", "c", "c", "c", "c"),
    col.names = c("Marca", "Preço", "Sabor", "Qualidade", "Propaganda"),
    digits = 2
  ) |>
  kable_styling(
    latex_options = c("hold_position")
  )
```

\textbf{a) Realize um EM métrico utilizando os dados da Tabela 5.9}

O primeiro passo para realizar um EM métrico é calcular a matriz de distâncias euclidianas, atráves da função \texttt{dist()} do software R base.

```{r}
#| echo: false
#| tbl-cap: Matriz de distâncias euclidianas - Cerveja

DistCerveja <- dist(cbind(cerveja$Propaganda, 
                          cerveja$Qualidade, 
                          cerveja$Sabor, 
                          cerveja$Preco), 
                    method = "euclidean", diag = TRUE)

knitr::kable(round(as.matrix(DistCerveja), 4))

```

O segundo passo é utilizar a matriz de distâncias como parâmetro da função \texttt{cmdsale()}, também do software R base. Com o retorno da função é possível gerar um gráfico onde os grupos serão expostos.

```{r}
#| echo: false
#| message: false
#| warning: false
#| fig-cap: "Gráfico EM métrico"
#| fig-width: 5
#| fig-height: 5
#| fig-pos: "H"

DC <- as.matrix(DistCerveja)

rownames(DC) <- cerveja$Marca
colnames(DC) <- cerveja$Marca

EMD_cerveja <- cmdscale(DC, eig=TRUE, k=2)

x <- EMD_cerveja$points[,1]
y <- EMD_cerveja$points[,2]

plot(x,y, type = "n",
     xlab="Dimensão 1",
     ylab="Dimensão 2",
     main="Painel A")
text(x,y, rownames(DC), cex=1)
abline(h=0, lty=2)
abline(v=0, lty=2)
```

\textbf{b) Avalie a qualidade da solução em duas dimensões}

Para calcular a qualidade da solução, devemos utilizar a soma dos dois primeiros autovalores e dividir pela soma de todos os autovalores, pois os autovalores representam a variância associada às dimensões do EMD.

```{r}

eig <- EMD_cerveja$eig
qualidade <- sum(eig[1:2]) / sum(eig[eig > 0])
qualidade

```
qualidade próxima de 100%, ótima.

\textbf{c) Interprete os eixos de uma solução em duas dimensões}

Para interpretar as dimensões da solução bidimensional obtida pelo escalonamento multidimensional, foi construído um Biplot utilizando a função \texttt{Biplot()} do pacote \texttt{MVar.pt}. Os vetores dos atributos permitem identificar quais características estão mais associadas a cada dimensão do mapa perceptual.

```{r}
#| echo: false
#| message: false
#| warning: false
#| fig-cap: "Biplot EM"
#| label: fig-biplot
#| fig-width: 5
#| fig-height: 5
#| fig-pos: "H"


library(MVar.pt)

cervejaMat <- as.matrix(cbind(cerveja$Propaganda, cerveja$Qualidade, cerveja$Sabor, cerveja$Preco))

rownames(cervejaMat) <- cerveja$Marca

colnames(cervejaMat) <- c("Propaganda", "Qualidade", "Sabor", "Preco")

Dados <- as.data.frame(cervejaMat)

A <- Biplot(Dados, linlab=cerveja$Marca, size=0, grid=FALSE)

```

Observa-se que a Dimensão 1 está fortemente associada aos atributos qualidade e sabor. Dessa forma, essa dimensão pode ser interpretada como um eixo relacionado à percepção da qualidade intrínseca das cervejas.

A Dimensão 2 apresenta maior associação com o atributo propaganda e, em menor intensidade, com preço. Assim, essa dimensão pode ser interpretada como um eixo relacionado ao posicionamento de marketing e à exposição das marcas ao consumidor.

Além disso, a proximidade entre os vetores de qualidade e sabor sugere uma associação positiva entre esses atributos, indicando que cervejas percebidas como mais saborosas tendem também a ser avaliadas como de maior qualidade.

\textbf{d) Faça uma análise completa dos resultados, identifique grupos de mercas percebidas como semelhantes e caracterize os grupos. Sugestão: Utilize o biplot.}

Com base na @fig-biplot, é possível notar  que 91,7% da informação está na dimensão 1, no eixo X.

Os grupos observáveis são:

1 - Heineken é a marca com posição mais alta em ambas as dimensões, ou seja, ela tem qualidade e sabor, mas também é cara e tem muita propaganda;

2 - Stella Artois e Original estão bem pontuadas em qualidade e sabor, com menos propagandas e preço mais baixo;

3 - Budweiser e Brahma estão próximas do centro no Biplot, ou seja, são medianas em ambas as dimensões, com qualidade e sabor médio, propaganda e preço médio. Embora a Budweiser possua um pouco mais de qualidade e menos preço e propaganda;

4 - Skol na lanterna da qualidade e sabor, é a que mais possui propangada depois da Heineken, além de ser a segunda mais cara também;

5 - Antarctica se apresenta como a pior opção, com qualidade e sabor muito atrás das outras, muito menos propaganda, mas como ponto positivo é a mais barata.

### Códigos

```{r}
#| message: false
#| warning: false
#| eval: false

library(dplyr)
library(knitr)
library(kableExtra)
library(ggplot2)
library(MVar.pt)

cerveja <- data.frame(
  Marca = c("Brahma", "Skol", "Budweiser", "Heineken",
            "Stella Artois", "Antarctica", "Original"),
  Preco = c(3.61, 3.48, 3.40, 3.48, 3.37, 3.24, 3.39),
  Sabor = c(3.19, 2.81, 4.09, 4.22, 4.10, 2.64, 3.99),
  Qualidade = c(3.39, 2.88, 4.03, 4.14, 4.04, 2.74, 3.95),
  Propaganda = c(2.54, 2.76, 2.57, 3.03, 2.52, 2.30, 2.33)
)

cerveja |>
  kbl(
    format = "latex",
    booktabs = TRUE,
    align = c("l", "c", "c", "c", "c"),
    col.names = c("Marca", "Preço", "Sabor", "Qualidade", "Propaganda"),
    digits = 2
  ) |>
  kable_styling(
    latex_options = c("hold_position")
  )

# Matriz de distancias

DistCerveja <- dist(cbind(cerveja$Propaganda, 
                          cerveja$Qualidade, 
                          cerveja$Sabor, 
                          cerveja$Preco), 
                    method = "euclidean", diag = TRUE)

knitr::kable(round(as.matrix(DistCerveja), 4))

# "Gráfico EM métrico"

DC <- as.matrix(DistCerveja)

rownames(DC) <- cerveja$Marca
colnames(DC) <- cerveja$Marca

EMD_cerveja <- cmdscale(DC, eig=TRUE, k=2)

x <- EMD_cerveja$points[,1]
y <- EMD_cerveja$points[,2]

plot(x,y, type = "n",
     xlab="Dimensão 1",
     ylab="Dimensão 2",
     main="Painel A")
text(x,y, rownames(DC), cex=1)
abline(h=0, lty=2)
abline(v=0, lty=2)

# qualidade

eig <- EMD_cerveja$eig
qualidade <- sum(eig[1:2]) / sum(eig[eig > 0])
qualidade

# Biplot

cervejaMat <- as.matrix(cbind(cerveja$Propaganda, cerveja$Qualidade, cerveja$Sabor, cerveja$Preco))

rownames(cervejaMat) <- cerveja$Marca

colnames(cervejaMat) <- c("Propaganda", "Qualidade", "Sabor", "Preco")

Dados <- as.data.frame(cervejaMat)

A <- Biplot(Dados, linlab=cerveja$Marca, size=0, grid=FALSE)

```

\newpage

## Questão 5.2 Artes e Barroso

\textbf{O site Laptop Mag avalia marcas de laptops disponíveis no mercado americano. O arquivo Notebook.xlsx traz um resumo de avaliações realizadas em 2020, apresentadas na tabela 5.10. As avaliações foram convertidas para uma escala de 0 a 10. Avalie as marcas utilizando um mapa perceptual.}

```{r}
#| echo: false


notebooks <- data.frame(
  Marca = c("Asus", "Dell", "HP", "MSI", "Lenovo",
            "Acer", "Razer", "Samsung", "Alienware",
            "Apple", "Microsoft"),
  
  Qualidade = c(9.00, 9.00, 8.25, 8.50, 7.75,
                7.75, 8.25, 7.75, 8.25, 8.25, 7.75),
  
  Design = c(10.00, 8.00, 9.33, 8.67, 8.00,
             7.33, 8.00, 9.33, 8.67, 7.33, 7.33),
  
  Suporte = c(6.50, 7.00, 6.00, 6.00, 7.00,
              5.50, 9.00, 7.00, 7.50, 8.50, 7.50),
  
  Inovacao = c(10.00, 9.00, 9.00, 8.00, 6.00,
               9.00, 6.00, 8.00, 7.00, 6.00, 4.00),
  
  Variedade = c(9.33, 9.33, 9.33, 7.33, 9.33,
                9.33, 4.67, 5.33, 4.67, 4.00, 6.00)
)

notebooks |>
  kbl(
    format = "latex",
    booktabs = TRUE,
    align = c("l", "c", "c", "c", "c"),
    col.names = c("Marca", "Qualidade", "Design", "Suporte", "Inovacao", "Variedade"),
    digits = 2
  ) |>
  kable_styling(
    latex_options = c("hold_position")
  )

```

O primeiro passo para realizar um EM métrico e gerar um mapa perceptual é calcular a matriz de distâncias euclidianas, atráves da função \texttt{dist()} do software R base.

```{r}
#| echo: false
#| tbl-cap: "Matriz de distâncias euclidianas - Notebooks"

DistNote <- dist(cbind(notebooks$Qualidade, 
                       notebooks$Design, notebooks$Suporte, 
                       notebooks$Inovacao, notebooks$Variedade), 
                 method="euclidean", diag=TRUE)

DN <- as.matrix(DistNote)

rownames(DN) <- notebooks$Marca    
colnames(DN) <- notebooks$Marca

knitr::kable(round(as.matrix(DistNote), 4))

```

O segundo passo é utilizar a matriz de distâncias como parâmetro da função \texttt{cmdsale()}, também do software R base. Com o retorno da função é possível gerar um gráfico onde os grupos serão expostos.

```{r}
#| echo: false
#| message: false
#| warning: false
#| fig-cap: "Mapa perceptual - Notebooks"
#| label: fig-percep
#| fig-width: 5
#| fig-height: 5
#| fig-pos: "H"

EMD_note <- cmdscale(DN, eig=TRUE, k=2)

mds <- cmdscale(DN, k = 2)

df <- data.frame(x = mds[,1], y = mds[,2],
                 marca = rownames(DN))

ggplot(df, aes(x, y, label = marca)) +
  geom_point() +
  geom_text(vjust = -0.5) +
  geom_hline(yintercept = 0, linetype = "dashed") +
  geom_vline(xintercept = 0, linetype = "dashed") +
  labs(
    x = "Dimensão 1",
    y = "Dimensão 2"
  ) +
  theme_minimal()
```

Utilizando apenas o mapa perceptual, é possível identificar grupos de marcas com perfis semelhantes de avaliação, mas não compreender diretamente quais atributos são responsáveis por tais agrupamentos.

Ao observar a @fig-percep, nota-se que Apple e Razer apresentam posições bastante próximas, sugerindo percepções semelhantes por parte dos consumidores. De forma análoga, Acer, Dell e HP formam outro agrupamento relativamente coeso, enquanto Alienware e Samsung também se encontram próximas entre si. Por outro lado, Microsoft, Lenovo, MSI e Asus aparecem mais isoladas no mapa, não apresentando proximidade expressiva com outras marcas.

Entretanto, a análise das posições das marcas, por si só, não permite compreender os fatores que explicam essas semelhanças e diferenças. Para interpretar o significado das dimensões do mapa perceptual, é necessário investigar os atributos associados a cada eixo, por meio da correlação entre as coordenadas obtidas no escalonamento multidimensional e as variáveis originais do estudo.


```{r}
#| echo: false
#| tbl-cap: "Correlações entre os atributos e as dimensões do mapa perceptual"

cor_dim1 <- cor(mds[,1], notebooks[, -1])
cor_dim2 <- cor(mds[,2], notebooks[, -1])

tabela_cor <- data.frame(
  Atributo = colnames(notebooks[, -1]),
  `Dimensão 1` = round(as.numeric(cor_dim1), 3),
  `Dimensão 2` = round(as.numeric(cor_dim2), 3)
)

library(knitr)
library(kableExtra)

kbl(
  tabela_cor,
  format = "latex",
  booktabs = TRUE,
  align = c("l", "c", "c")
) |>
  add_header_above(c(" " = 1, "Correlações" = 2)) |>
  kable_styling(
    latex_options = "HOLD_position"
  )
```

A Dimensão 1 apresentou correlações elevadas com os atributos variedade (0,935), inovação (0,846) e suporte (-0,841). Dessa forma, essa dimensão pode ser interpretada como um eixo que contrapõe marcas percebidas como inovadoras e com ampla variedade de produtos àquelas reconhecidas principalmente pela qualidade do suporte oferecido ao consumidor.

A Dimensão 2 apresentou correlações mais elevadas com os atributos design (-0,641), inovação (-0,510) e qualidade (-0,430). Assim, essa dimensão pode ser interpretada como um eixo associado à percepção de qualidade, design e inovação das marcas de notebooks.

Dessa forma, é possível entender os agrumentos de forma mais clara:

- Apple e Razer formam o agrupamento mais evidente do mapa. Ambas são percebidas de maneira muito semelhante, destacando-se pelo suporte relativamente elevado e por menores níveis de variedade quando comparadas às marcas localizadas à direita do gráfico.
- Dell, HP e Acer formam outro grupo bastante coeso. Como estão à direita do mapa, tendem a ser associadas a maior variedade de produtos e maior inovação.
- Alienware e Samsung aparecem relativamente próximas na região inferior esquerda. Pela posição vertical, destacam-se por avaliações mais favoráveis em qualidade e design, mas sem apresentar a mesma variedade observada em marcas localizadas mais à direita.

E as marcas isoladas:

- Microsoft encontra-se isolada no quadrante superior esquerdo. Sua posição sugere uma percepção distinta das demais marcas, associada a maior suporte, porém com avaliações menos favoráveis nos atributos qualidade, design e inovação.
- Lenovo aparece isolada na região superior do mapa. Embora esteja associada à variedade e inovação (posição à direita), diferencia-se das demais por apresentar menor associação com qualidade e design.
- Asus ocupa uma posição extrema no quadrante inferior direito. Essa localização sugere uma combinação de alta variedade de produtos e avaliações favoráveis em qualidade e design, tornando-a uma das marcas mais diferenciadas do conjunto analisado.
- MSI encontra-se próxima ao centro do mapa, indicando um perfil intermediário, sem associação particularmente forte com nenhum dos polos das duas dimensões.

Além disso, observa-se que inovação apresenta correlação relevante com ambas as dimensões, sugerindo que esse atributo desempenha papel importante na diferenciação das marcas no mapa perceptual.

Por fim, para calcular a qualidade da solução, devemos utilizar a soma dos dois primeiros autovalores e dividir pela soma de todos os autovalores, pois os autovalores representam a variância associada às dimensões do EMD.

```{r}
eig <- EMD_note$eig
qualidade <- sum(eig[1:2]) / sum(eig[eig > 0])
qualidade
```

Satisfatória.

### Códigos

```{r}
#| message: false
#| warning: false
#| eval: false


notebooks <- data.frame(
  Marca = c("Asus", "Dell", "HP", "MSI", "Lenovo",
            "Acer", "Razer", "Samsung", "Alienware",
            "Apple", "Microsoft"),
  
  Qualidade = c(9.00, 9.00, 8.25, 8.50, 7.75,
                7.75, 8.25, 7.75, 8.25, 8.25, 7.75),
  
  Design = c(10.00, 8.00, 9.33, 8.67, 8.00,
             7.33, 8.00, 9.33, 8.67, 7.33, 7.33),
  
  Suporte = c(6.50, 7.00, 6.00, 6.00, 7.00,
              5.50, 9.00, 7.00, 7.50, 8.50, 7.50),
  
  Inovacao = c(10.00, 9.00, 9.00, 8.00, 6.00,
               9.00, 6.00, 8.00, 7.00, 6.00, 4.00),
  
  Variedade = c(9.33, 9.33, 9.33, 7.33, 9.33,
                9.33, 4.67, 5.33, 4.67, 4.00, 6.00)
)

notebooks |>
  kbl(
    format = "latex",
    booktabs = TRUE,
    align = c("l", "c", "c", "c", "c"),
    col.names = c("Marca", "Qualidade", "Design", "Suporte", "Inovacao", "Variedade"),
    digits = 2
  ) |>
  kable_styling(
    latex_options = c("hold_position")
  )

# matriz distancias

DistNote <- dist(cbind(notebooks$Qualidade, 
                       notebooks$Design, notebooks$Suporte, 
                       notebooks$Inovacao, notebooks$Variedade), 
                 method="euclidean", diag=TRUE)

DN <- as.matrix(DistNote)

rownames(DN) <- notebooks$Marca    
colnames(DN) <- notebooks$Marca

knitr::kable(round(as.matrix(DistNote), 4))

# EMD e grafico

EMD_note <- cmdscale(DN, eig=TRUE, k=2)

mds <- cmdscale(DN, k = 2)

df <- data.frame(x = mds[,1], y = mds[,2],
                 marca = rownames(DN))

ggplot(df, aes(x, y, label = marca)) +
  geom_point() +
  geom_text(vjust = -0.5) +
  geom_hline(yintercept = 0, linetype = "dashed") +
  geom_vline(xintercept = 0, linetype = "dashed") +
  labs(
    x = "Dimensão 1",
    y = "Dimensão 2"
  ) +
  theme_minimal()

# Correlacoes

cor_dim1 <- cor(mds[,1], notebooks[, -1])
cor_dim2 <- cor(mds[,2], notebooks[, -1])

tabela_cor <- data.frame(
  Atributo = colnames(notebooks[, -1]),
  `Dimensão 1` = round(as.numeric(cor_dim1), 3),
  `Dimensão 2` = round(as.numeric(cor_dim2), 3)
)

library(knitr)
library(kableExtra)

kbl(
  tabela_cor,
  format = "latex",
  booktabs = TRUE,
  align = c("l", "c", "c")
) |>
  add_header_above(c(" " = 1, "Correlações" = 2)) |>
  kable_styling(
    latex_options = "HOLD_position"
  )


# qualidade

eig <- EMD_note$eig
qualidade <- sum(eig[1:2]) / sum(eig[eig > 0])
qualidade

```