---
title: ""
author: ""
date: ""

title-block: false
toc: false
number-sections: true

lang: pt-BR

bibliography: referencias.bib
csl: abnt.csl

format:
  pdf:
    pdf-engine: lualatex
    documentclass: article
    papersize: a4
    fontsize: 12pt
    fig-cap-location: top

    geometry:
      - left=3cm
      - top=3cm
      - right=2cm
      - bottom=2cm

    colorlinks: true

    include-in-header:
      text: |

        % ------------------------------------------------
        % Matemática
        % ------------------------------------------------
        \usepackage{amsmath}
        \usepackage{amsfonts}
        \usepackage{amssymb}

        % ------------------------------------------------
        % Estilo e layout
        % ------------------------------------------------
        \usepackage{fancyhdr}
        \usepackage{colortbl}
        \usepackage{titletoc}
        \usepackage{titlesec}
        \usepackage{setspace}
        \usepackage{indentfirst}
        \usepackage{multirow}
        \usepackage{float}
        \usepackage{booktabs}
        \usepackage{enumitem}
        \usepackage{quoting}
        \usepackage{epigraph}
        \usepackage{adjustbox}
        \usepackage{bm}
        \usepackage{subcaption}
        \usepackage{array}

        % ------------------------------------------------
        % Bibliografia ABNT
        % ------------------------------------------------
        \usepackage[alf]{abntex2cite}

        % ------------------------------------------------
        % Configurações gerais
        % ------------------------------------------------
        \raggedbottom

        % ------------------------------------------------
        % Cabeçalho
        % ------------------------------------------------
        \pagestyle{fancy}
        \fancyhf{}

        \setlength{\headheight}{16pt}

        \fancyhead[RO, LE]{\thepage}
        \fancyhead[RE, LO]{\nouppercase{\emph{\leftmark}}}

        \renewcommand{\sectionmark}[1]{\markboth{#1}{}}

        % ------------------------------------------------
        % Sumário
        % ------------------------------------------------
        \titlecontents{section}
          [0cm]
          {}
          {\bfseries\contentslabel{2em}}
          {}
          {\titlerule*[.75pc]{.}\contentspage}

        \titlecontents{subsection}
          [0.75cm]
          {}
          {\contentslabel{2em}}
          {}
          {\titlerule*[.75pc]{.}\contentspage}

        % ------------------------------------------------
        % Espaçamento
        % ------------------------------------------------
        \onehalfspacing

        \setlength{\parindent}{1.25cm}
        \setlength{\parskip}{0.15cm}
        
        \setlength{\textfloatsep}{6pt}
        \setlength{\intextsep}{6pt}
        \setlength{\floatsep}{6pt}
        
        \captionsetup[figure]{position=top, skip=2pt}
        \captionsetup[subfigure]{skip=2pt}
        
        % ------------------------------------------------
        % Títulos
        % ------------------------------------------------
        \titlespacing*{\section}{0cm}{0cm}{0.5cm}
        \titlespacing*{\subsection}{0cm}{0.5cm}{0.5cm}
        \titlespacing*{\subsubsection}{0cm}{0.5cm}{0.5cm}

---

\begin{titlepage}
\begin{center}

\vspace*{1cm}

\includegraphics[scale = 1.0]{imagens/unb.png}

\vspace{1cm}

{\bf \large Universidade de Brasília \\
Departamento de Estatística}

\vspace{3cm}

{\Large \textbf{Redução de Dimensionalidade: Escalonamento Multidimensional}}

\vspace{2.5cm}

{\large Carlos César Yoshitake}

\vspace{0.25cm}

{\large Prof. George Von Borries}

\end{center}

\vspace{1.5cm}

\begin{flushright}
\begin{minipage}{7.5cm}
Resolução da Lista 7 da disciplina Análise Multivariada.
\end{minipage}
\end{flushright}

\vspace{2.5cm}

\begin{center}
{\bf Brasília} \\
{\bf 2026}
\end{center}

\end{titlepage}

\tableofcontents

\newpage

\singlespacing

# Questões

## 5.1 Artes e Barroso

\textbf{Consumidores de cerveja avaliaram alguns atributos, relacionados a diferentes marcas, segundo uma escala Likert de pontos. Pontuações altas representam avaliações positivas a cada um dos atributos. Foram avaliadas as satisfações dos clientes em relação ao Preço, Sabor, Qualidade e Propaganda. A tabela 5.9 resume as avaliações médias observadas.}

\begin{table}[h]
\centering
\caption{Avaliação média de atributos associados a marcas de cervejas}
\begin{tabular}{lcccc}
\hline
\textbf{Marca} & \textbf{Preço} & \textbf{Sabor} & \textbf{Qualidade} & \textbf{Propaganda} \\
\hline
Brahma        & 3,61 & 3,19 & 3,39 & 2,54 \\
Skol          & 3,48 & 2,81 & 2,88 & 2,76 \\
Budweiser     & 3,40 & 4,09 & 4,03 & 2,57 \\
Heineken      & 3,48 & 4,22 & 4,14 & 3,03 \\
Stella Artois & 3,37 & 4,10 & 4,04 & 2,52 \\
Antarctica    & 3,24 & 2,64 & 2,74 & 2,30 \\
Original      & 3,39 & 3,99 & 3,95 & 2,33 \\
\hline
\end{tabular}
\end{table}

\textbf{a) Realize um EM métrico utilizando os dados da Tabela 5.9
b) Avalie a qualidade da solução em duas dimensões
c) Interprete os eixos de uma solução em duas dimensões
d) Faça uma análise completa dos resultados, identifique grupos de mercas percebidas como semelhantes e caracterize os grupos. Sugestão: Utilize o biplot.}

```{r}
#| message: false
#| warning: false
#| include: false

library(knitr)
library(kableExtra)
library(dplyr)
library(psych)

cerveja <- data.frame(
  Marca = c("Brahma", "Skol", "Budweiser", "Heineken",
            "Stella Artois", "Antarctica", "Original"),
  
  Preco = c(3.61, 3.48, 3.40, 3.48, 3.37, 3.24, 3.39),
  
  Sabor = c(3.19, 2.81, 4.09, 4.22, 4.10, 2.64, 3.99),
  
  Qualidade = c(3.39, 2.88, 4.03, 4.14, 4.04, 2.74, 3.95),
  
  Propaganda = c(2.54, 2.76, 2.57, 3.03, 2.52, 2.30, 2.33)
)

```

Seguindo o passo a passo:

1 - Obtenção das matriz de distâncias euclidianas

```{r}
#| tbl-cap: "Matriz de distâncias euclidianas"

DistCerveja <- dist(cbind(cerveja$Propaganda, 
                          cerveja$Qualidade, 
                          cerveja$Sabor, 
                          cerveja$Preco), 
                    method = "euclidian", diag = TRUE)

knitr::kable(round(as.matrix(DistCerveja), 4))

DC <- as.matrix(DistCerveja)

rownames(DC) <- cerveja$Cod
colnames(DC) <- cerveja$Cod

```

2 - Escalonamento Multimensional métrico

```{r}

EMD_cerveja <- cmdscale(DC, eig=TRUE, k=2)

x <- EMD_cerveja$points[,1]
y <- EMD_cerveja$points[,2]

plot(x,y, type="n",
     xlab="Dimensão 1",
     ylab="Dimensão 2",
     main="Painel A")
text(x,y, rownames(DC), cex=1)
abline(h=0, lty=2)
abline(v=0, lty=2)

```

